ACORDAO-COMPLETO-2377856

ACÓRDÃO 434/2020 ATA 1/2020 - SEGUNDA CÂMARA

VISTO, relatado e discutido expediente originário da Procuradoria da República no Município de Novo Hamburgo/RS em que se solicitou a realização de auditoria para avaliar a regularidade, legalidade e legitimidade do Convênio 003/2016 e do Contrato Global 083/2016, firmados pelo Município de Taquara/RS e pelo Estado do Rio Grande do Sul, respectivamente, com o Instituto de Saúde e Educação Vida - Isev.
ACORDAM os ministros do Tribunal de Contas da União, reunidos em sessão da 2ª Câmara, ante as razões expostas pela relatora, em:
9.1. com fundamento no art. 116, 1º do Regimento Interno do TCU, converter o julgamento em diligência para que a SecexSaúde avalie a existência ou não de recursos federais, e a consequente competência ou não do Tribunal de Contas da União, na fiscalização da execução do Convênio 003/2016 e do Contrato Global 083/2016, firmados pelo Município de Taquara/RS e pelo Estado do Rio Grande do Sul, respectivamente, com o Instituto de Saúde e Educação Vida - Isev.

Expediente autuado como representação sobre possíveis irregularidades na celebração de ajustes para a gestão do Hospital Bom Jesus, localizado no Município de Taquara/RS, com análise de proposição de mérito, após realização de audiências.

Segunda Câmara

Estado do Rio Grande do Sul e Município de Taquara/RS.

3. Representante: Procuradoria da República no Município de Novo Hamburgo/RS.
3.1. Responsáveis: Hélio Cardoso Neto (CPF XXX.276.410-XX), Juarez Ramos dos Santos (CPF XXX.669.700-XX) e Tito Lívio Jaeger Filho (CPF XXX.600.530-XX).
3.2. Interessado: Instituto de Saúde e Educação Vida - Isev (CNPJ 07.506.752/0001-78).

13.1. Ministros presentes: Augusto Nardes (na Presidência), Aroldo Cedraz, Raimundo Carreiro e Ana Arraes (Relatora).
13.2. Ministro que não participou da votação: Aroldo Cedaz
13.3. Ministro-Substituto convocado: André Luís de Carvalho (Revisor).
13.4. Ministro-Substituto presente: Marcos Bemquerer Costa.

ACORDAO-COMPLETO-2493307

Acórdão 10890/2021 - Segunda Câmara

ANA ARRAES

Adoto como relatório a instrução elaborada na Secretaria de Controle Externo da Saúde - SecexSaúde, que obteve a anuência de diretor daquela unidade técnica, atuando por subdelegação de competência (peças 41/2) :
"INTRODUÇÃO
1.	Cuidam os autos de representação a respeito de possíveis irregularidades ocorridas na terceirização dos serviços de saúde no Município de Taquara-RS. Segundo a Procuradoria da República no Município de Novo Hamburgo/RS, essa terceirização se deu por meio do Convênio nº 003/2016, firmado entre o município de Taquara/RS e o Instituto de Saúde e Educação Vida (ISEV) e do Contrato Global 083/2016, celebrado entre o Estado do Rio Grande do Sul e o ISEV.
HISTÓRICO
2.	Foi instaurado o Inquérito Civil nº 1.29.003.000199/2016-48 na Procuradoria da República no Município de Novo Hamburgo para a investigação dos fatos relacionados à contratação do ISEV pelo município de Taquara/RS:
a)	 o ISEV não cumpre requisitos mínimos de publicidade e transparência, não disponibiliza em seu sítio na internet a devida prestação de contas dos valores aplicados, em desobediência ao art. 70, parágrafo único, da Constituição Federal e dos seguintes dispositivos legais: art. 2º, da Lei 12.527/2011; art. 63 do Decreto 7.724/2012; art. 41 da Lei 12.101/2009; art. 11 da Lei 13.019/2014;
b)	 em relação à contratação do ISEV para a gestão do Hospital Bom Jesus pelo Município de Taquara/RS, não foi disponibilizado qualquer documento relacionado ao assunto.
3.	Após investigação sobre os fatos apontados, a Procuradoria da República no Município de Novo Hamburgo verificou os seguintes indícios de irregularidades no que toca à terceirização dos serviços de saúde em Taquara/RS:
a)	o ISEV é uma instituição privada sem que esteja na condição de Organização da Sociedade Civil de Interesse Público (Oscip) , nos termos da Lei 9.790/1999, ou Organização Social (OS) , nos termos da Lei 9.637/1998;
b)	não houve a realização de estudos detalhados antes da contratação que demonstrassem que a transferência do gerenciamento para organizações sociais se mostrava a melhor opção, conforme entendimento do TCU no Acórdão 3239/2013-TCU-Plenário;
c)	não houve discussão da nova forma de gestão do hospital no âmbito do Conselho Municipal de Saúde (CMS) , em desobediência ao art. 1º, § 2º, da Lei 8.142/1990;
d)	não houve a realização do devido processo de chamamento público, conforme preceitua entendimento do Acórdão 3239/2013-TCU-Plenário;
e)	falta de um acompanhamento efetivo da Secretaria Municipal de Saúde no acompanhamento e fiscalização dos contratos de gestão.
4.	O MPF solicitou informações à Secretaria de Atenção à Saúde do Ministério da Saúde (SAS/MS) , à Secretaria Estadual de Saúde do Estado do Rio Grande do Sul (SES/RS) , ao município de Taquara/RS, ao ISEV, ao CMS de Taquara/RS e ao MPE em Taquara/RS. Abaixo, segue a resposta de cada um desse órgãos/entidades:
	a) ofício GS-GP nº 1614, de 23/11/2016, da SAS/MS (peça 3, p. 43/47) :  esclarece o DRAC que a contratação do ISEV pelo município de Taquara/RS se deu por meio do Convênio 003/2016. Afirma que esse ajuste atendeu ao princípio da legalidade, uma vez que respeitou o disposto na CF/88, na Lei 8.080/1990 e na Portaria Ministerial nº 1.034/2010. Acrescenta que, como o vínculo estabelecido é de natureza convenial e não de contrato de gestão, não há a obrigatoriedade de contratação de entidades qualificadas como organização social (OS) ou organização da sociedade civil de interesse público (Oscip) ;
	b) Parecer da Assessoria Jurídica da Secretaria da Saúde do Estado do Rio Grande do Sul (SES/RS) , de 3/10/2016 (peça 10, p. 70-71) : a Assessoria Jurídica esclareceu que o Estado celebrou o Contrato Global 83/2016 com o ISEV (peça 10, p. 72-93) em virtude da gestão municipal do Hospital Bom Jesus ter sido transferida do município de Taquara/RS ao ISEV, conforme Convênio de Gestão nº 3/2016 (peça 5, p. 26-33) . Informa que os esclarecimentos acerca da transferência da gestão dos serviços de saúde ao ISEV devem ser feitos pela Prefeitura de Taquara/RS e não pela SES/RS;
	c)  ofício Gab. 519/2016, de 8/8/2016, da Prefeitura de Taquara/RS (peça 6, p. 47-48) :
c.1) o Convênio 3/2016 foi firmado com o ISEV sem a realização de procedimento licitatório considerando que o instrumento de convênio firmado caracteriza-se por ser de mútua colaboração entre as partes, conforme Parecer Jurídico à peça 6, p. 52-53;
c.2) os objetivos e valores praticados no convênio foram os mesmos do convênio anterior estabelecido com o Grupo Mãe de Deus (Associação Educadora São Carlos) ;
c.3) o município de Taquara/RS não possui atribuições para realização de procedimentos médicos de média e alta complexidade, atribuições essas que são do Estado do Rio Grande do Sul. Pela situação emergencial que passou o Hospital Bom Jesus e pela necessidade e interesse público vinculado ao município para manter o hospital funcionando para atendimento à população, a Prefeitura de Taquara/RS adquiriu o prédio e equipamento do Hospital Bom Jesus de sua antiga mantenedora e assim estabeleceu Termo de Permissão de Uso destes bens com o atual gestor do hospital, mediante anuência do Estado do Rio Grande do Sul. Essa situação se confirma pelo fato do Estado ter firmado contrato com o ISEV para manutenção dos serviços do referido nosocômio;
c.4) a pactuação com o ISEV para a contratação dos serviços hospitalares foi efetivada com o Estado do RS e não com o município de Taquara/RS.
d) Ofício Gab.  308/2016, de 16/5/2016, da Prefeitura Municipal de Taquara/RS (peça 4, p. 27) , também em resposta à demanda do MPF: encaminhou os documentos abaixo listados:
d.1) documentos do início de 2016 da Associação Educadora São Carlos, antiga mantenedora do Hospital Bom Jesus, informando que o hospital iria suspender todos os serviços em razão da falta de médicos (peça 4, p. 30-38) ;
d.2	) Parecer Jurídico - Destinação dos bens do Hospital Bom Jesus por meio do instrumento de permissão ao novo permissionário em razão do desinteresse no Grupo Mãe de Deus em manter a administração do hospital (peça 4, p. 39-40) ;
d.3) notícias na imprensa acerca da gravidade de situação diante da falta de atendimento pelo Hospital Bom Jesus no início de 2016 (peça 4, p. 43-50 à peça 5, p. 16) ;
d.4) Lei Municipal 5.848, de 14/4/2016 (peça 5, p. 17-19) - ratifica a pactuação do termo permissão de uso do Hospital Bom Jesus, bem como de convênio firmado entre o município de Taquara/RS e o ISEV para manutenção das atividades hospitalares;
d.5) Termo de Permissão de Uso de Bem Público (peça 5, p. 20-26) : permissão de uso da Prefeitura de Taquara/RS em favor do ISEV, transferindo o imóvel onde está instalado o Hospital Bom Jesus bem como todos os bens móveis, equipamentos, aparelhos, máquinas e utensílios em geral que se encontram instalados no referido edifício para a utilização pelo referido Instituto;
d.6) Termo do Convênio 003/2016, firmado entre o Município de Taquara e o ISEV, onde o município transfere a prestação de serviços hospitalares, incluindo a gestão administrativa, financeira e médico assistencial do Hospital Bom Jesus ao ISEV em troca de contrapartida financeira (peça 5, p. 27-33) ;
d.7) Lei Municipal 5.853/2016, de 27/4/2016 - ratifica a pactuação do termo de permissão de uso do Hospital Bom Jesus, bem como de convênio firmado entre o município de Taquara/RS e o ISEV para manutenção das atividades hospitalares (peça 5, p. 34) ;
d.8) Estatuto Social do ISEV (peça 5, p. 37-41 à peça 5, p. 1-10) ;
d.9) Certificado de Entidade Beneficente de Assistência Social na área da Saúde do ISEV (peça 6, p. 16) .
e) resposta do ISEV (peça 10, p.4) : em resposta a pedido de informação do MPF no Ofício nº 713/2016/PRM-NH/2º OF, o ISEV fez os seguintes esclarecimentos: 
e.1) com a saída da antiga mantenedora do Hospital Bom Jesus e a situação emergencial que se criou de perigo de interrupção da prestação de serviços hospitalares de urgência e emergência, foi feita a contratualização do ISEV com o Estado do Rio Grande do Sul;
e.2) o ISEV é uma entidade filantrópica com Certificação de Entidades Beneficentes de Assistência Social (CEBAS) , emitida pelo Ministério da Saúde e o título de Utilidade Pública Federal emitido pelo Ministério da Justiça.
f) documento do CMS de Taquara/RS, de 3/8/2016, informa que a escolha e contratação do ISEV para a gestão do Hospital Bom Jesus foi feita pelo Prefeito e pelo Presidente do CMS de Taquara/RS à época, Sr. Levi Batista de Lima Júnior, sem nenhuma consulta ao Conselho. Somente foi relatada a contratação ao Conselho após já firmada, conforme comprovam a Ata nº 005/2016 em anexo ao documento (peça 6, p. 44-47) .
g) ofício 169/2016, de 21/7/2016, da Promotoria de Justiça de Taquara/RS (MPE/RS) (peça 6, p. 38-40) : o MPE/RS informa à Procuradoria da República de Novo Hamburgo/RS a instauração do Inquérito Civil nº 00911.00018/2016 com vistas a apurar eventuais irregularidades na contratação do ISEV para a gestão do Hospital Bom Jesus.
5.	Conforme o Despacho da Procuradoria da República no Município de Novo Hamburgo, de 13/12/2016 (peça 3, p. 48-50) , considerou-se que as informações prestadas não foram suficientes para a elucidação dos fatos. Assim, determinou o encaminhamento dos autos ao TCU e ao TCE-RS para verificação da regularidade do Convênio 003/2016, firmado entre o Município de Taquara e o ISEV, e do Contrato Global nº 083/2016, firmado entre o Estado do Rio Grande do Sul e o ISEV, no que tange às seguintes questões: 
	a) irregularidade da inexigibilidade de licitação procedida no convênio e no contrato referidos;
	b) 	falta de chamamento público para participação de outras entidades no certame;
	c) 	participação do Conselho Municipal de Saúde de Taquara/RS na discussão sobre a forma de gestão do hospital;
	d) 	atendimento da publicidade e transparência necessárias aos referidos procedimentos;
	e) 	outros fatos que entender pertinentes. 
EXAME DE ADMISSIBILIDADE
6.	A instrução de peça 11 concluiu que a representação preenche os requisitos de admissibilidade constantes no art. 235 do Regimento Interno do TCU, haja vista a matéria ser de competência do Tribunal, referir-se a responsável sujeito a sua jurisdição, estar redigida em linguagem clara e objetiva, conter nome legível, qualificação e endereço do representante, bem como encontrar-se acompanhada de suficientes indícios concernentes à irregularidade ou ilegalidade.
7.	Além disso, o Ministério Público da União possui legitimidade para representar ao Tribunal, consoante disposto no inciso I do art. 237 do RI/TCU. 
8.	Ainda, conforme dispõe o art. 103, § 1º, in fine, da Resolução - TCU 259/2014, verifica-se a existência do interesse público no trato da suposta irregularidade/ilegalidade, pois as supostas irregularidades na terceirização do serviço público de saúde no município de Taquara/RS poderia, em tese, causar prejuízo à população beneficiária do atendimento.  
9.	Dessa forma, a representação poderia ser conhecida, para fins de comprovar a sua procedência, nos termos do art. 234, § 2º, segunda parte, do Regimento Interno do TCU, aplicável às representações de acordo com o parágrafo único do art. 237 do mesmo RI/TCU.
[PRIMEIRA INSTRUÇÃO]
10.	A instrução de peça 11 analisou a possibilidade de contratação pelo Poder Público de organizações sociais, por meio de contrato de gestão, para a prestação de serviços públicos de saúde, esclarecendo que um dos principais requisitos para a celebração do contrato de gestão é a discriminação das atribuições, responsabilidades e obrigações do Poder Público e da organização social, bem como a estipulação de metas e critérios objetivos de avaliação de desempenho, com indicadores de qualidade e produtividade, entre outros pontos, conforme dispõem os art. 6º e 7º da referida Lei. 
11.	Ocorre que, na prática, o modelo vem sendo usado de forma ilegal. Em alguns casos, os títulos de organização social são concedidos a pessoas jurídicas que não possuem os requisitos legais para qualificação, ou ocorre a celebração da parceria sem a devida estipulação de metas e critérios de avaliação. Em outros, constatou-se a má qualidade dos serviços prestados ou até a criação de entidades com o fim específico de desviar recursos públicos federais. 
12.	No entanto, não se deve confundir a utilização incorreta do modelo com a sua inconstitucionalidade. O STF, na já mencionada ADI 1932/1998, posicionou-se pela constitucionalidade da Lei 9.637/1998, ratificando a possibilidade de contratação pelo Poder Público de organizações sociais, por meio de contrato de gestão, para a prestação de serviços públicos de saúde. No entanto, julgou a ação procedente, determinando a interpretação conforme à Constituição à Lei 9.637/1998, conforme transcrição abaixo:
Ação direta de inconstitucionalidade cujo pedido é julgado parcialmente procedente, para conferir interpretação conforme à Constituição à Lei nº 9.637/98 e ao art. 24, XXIV, da Lei nº 8666/93, incluído pela Lei nº 9.648/98, para que: (i) o procedimento de qualificação seja conduzido de forma pública, objetiva e impessoal, com observância dos princípios do caput do art. 37 da CF, e de acordo com parâmetros fixados em abstrato segundo o que prega o art. 20 da Lei nº 9.637/98; (ii) a celebração do contrato de gestão seja conduzida de forma pública, objetiva e impessoal, com observância dos princípios do caput do art. 37 da CF; (iii) as hipóteses de dispensa de licitação para contratações (Lei nº 8.666/93, art. 24, XXIV) e outorga de permissão de uso de bem público (Lei nº 9.637/98, art. 12, §3º) sejam conduzidas de forma pública, objetiva e impessoal, com observância dos princípios do caput do art. 37 da CF; (iv) os contratos a serem celebrados pela Organização Social com terceiros, com recursos públicos, sejam conduzidos de forma pública, objetiva e impessoal, com observância dos princípios do caput do art. 37 da CF, e nos termos do regulamento próprio a ser editado por cada entidade; (v) a seleção de pessoal pelas Organizações Sociais seja conduzida de forma pública, objetiva e impessoal, com observância dos princípios do caput do art. 37 da CF, e nos termos do regulamento próprio a ser editado por cada entidade; e (vi) para afastar qualquer interpretação que restrinja o controle, pelo Ministério Público e pelo TCU, da aplicação de verbas públicas.  
13.	Ressaltou-se que o estabelecimento de parceria com entidades privadas para a prestação de atividades de interesse público pode ser feita por outros mecanismos. A Lei 9.790/1999, por exemplo, traz a possibilidade de celebração de termo de parceria com as Organizações da Sociedade Civil de Interesse Público (Oscip's) . Já a Lei 13.019/2014 traz o regime de colaboração mútua que pode ser estabelecido entre a Administração Pública e as organizações da sociedade civil. Outra possibilidade admitida é a formalização de convênio administrativo com o objetivo de alcançar resultados de interesses comuns. Ainda que não haja lei específica acerca do convênio, essa possibilidade está prevista no art. 3º, Parágrafo único, inciso I, da Portaria 1.034/2010 do Ministério da Saúde, que regula a participação complementar das instituições privadas com ou sem fins lucrativos de assistência à saúde no âmbito do SUS.  
14.	No caso da parceria estabelecida entre a Prefeitura de Taquara/RS e o ISEV, identificam-se as características de um contrato de gestão, pois houve a cessão de bens, hipótese apenas admitida na Lei 9.637/1998, em seu art. 12, abaixo transcrito:
Art. 12. Às organizações sociais poderão ser destinados recursos orçamentários e bens públicos necessários ao cumprimento do contrato de gestão.
15.	Nesse sentido, ainda que formalmente a parceria estabelecida tenha a denominação de convênio, entende-se que se trata de verdadeiro contrato de gestão a ser celebrado com organização social. Diante disso, na análise das supostas irregularidades mencionadas, será utilizada a Lei 9.637/1998 como critério. 
16.	No âmbito desta Corte de Contas, as fiscalizações que envolvem a matéria nunca questionaram a constitucionalidade da contratação de organizações sociais para a prestação de serviços de saúde. Ao contrário, partem do pressuposto de que tais contratações se apresentam validamente instituídas pela Lei 9.637/1998 e são uma realidade já imposta. Nesse cenário a atuação do TCU vem sendo mais no sentido de coibir a utilização inadequada ou ilegal desse modelo, podendo ser citados os acórdãos constantes do anexo I desta instrução.
17.	De acordo com a documentação constante nestes autos, foi analisada cada uma das supostas irregularidades narradas pelo MPF à luz da legislação e da jurisprudência deste Tribunal acerca do assunto. 
O ISEV é uma instituição privada sem que esteja na condição de Organização da Sociedade Civil de Interesse Público (Oscip) , nos termos da Lei 9.790/1999, ou Organização Social (OS) , nos termos da Lei 9.637/1998
18.	A associação entre a Prefeitura de Taquara/RS e o ISEV foi feita por meio de convênio. Segundo o parecer jurídico do DRAC/SAS/MS (peça 3, p. 46-47) , não houve ilegalidade na celebração desse ajuste, pois foi feita em obediência à CF/88, à Lei 8.080/1990 e ao disposto na Portaria 1.034/2010 do Ministério da Saúde, que dispõe sobre a participação complementar das instituições privadas com ou sem fins lucrativos de assistência à saúde no âmbito do SUS.
19.	Conforme já mencionado, o convênio estabelecido entre a Prefeitura de Taquara/RS e o ISEV trata-se de contrato de gestão, ainda que formalmente não tenha sido assim denominado. Isso porque a Lei 9.637/1998, que regula a descentralização na prestação de serviços públicos em favor das organizações sociais, é a única que prevê a possibilidade de destinação de bens públicos, conforme seu art. 12, caput, abaixo transcrito: 
Art. 12. Às organizações sociais poderão ser destinados recursos orçamentários e bens públicos necessários ao cumprimento do contrato de gestão.
20.	A cessão de bens públicos da Prefeitura de Taquara/RS em favor do ISEV resta evidenciada no Termo de Permissão de Uso de Bem Público (peça 5, p. 20-26) e nas Leis Municipais 5.848/2016 (peça 5, p. 17-19) e 5.853/2016 (peça 5, p. 34) . 
21.	Com vistas a esclarecer se o ISEV é qualificado como organização social, a Procuradoria da República em Novo Hamburgo questionou tanto a Prefeitura de Taquara/RS (Ofício 712/2016/PRM-NH/2ºOF, peça 6, p. 31-32) como o próprio Instituto (Ofício 713/2016/PRM-NH/2ºOF, peça 6, p. 33-34) . Em resposta, foi informado que o ISEV é uma entidade filantrópica com CEBAS emitida pelo Ministério da Saúde e o título de Utilidade Pública Federal emitido pelo Ministério da Justiça, conforme documentação à peça 6, p. 16-18. No entanto, não foi comprovada a qualificação como organização social, o que permitiria a celebração de contrato de gestão com a respectiva cessão de bens à entidade. 
22.	Salienta-se que, ainda que seja possível a realização de parceria com entidades privadas sem fins lucrativo por outros meios - convênios administrativos, regime de gestão por colaboração (OSCIP's - Lei 9.790/1999) e o regime das parcerias voluntárias (organizações da  sociedade civil - Lei 13.019/2014) , como o único que permite a transferência de bens é o previsto na Lei 9.637/1998, entende-se que a celebração deveria ter sido realizada obrigatoriamente com entidade devidamente qualificada como OS, o que não teria ocorrido.
23.	Diante dessa irregularidade, entendeu-se devida a audiência dos responsáveis abaixo mencionados:
24.	Sr. Tito Livio Jaeger Filho (CPF XXX.600.530-XX) , Prefeito Municipal de Taquara/RS, pela celebração de parceria com o Instituto de Saúde e Educação Vida, entidade não qualificada como organização social, para prestação de serviços públicos de saúde com a transferência de bens públicos, contrariando os arts. 2º e 12 da Lei 9.637/1998;
25.	Sr. Juarez Ramos dos Santos (CPF XXX.669.700-XX) , Presidente do Instituto de Saúde e Educação Vida, pela celebração de parceria com a Prefeitura de Taquara/RS para a prestação de serviços públicos de saúde com a transferência de bens públicos sem o atendimento da devida qualificação de sua entidade como organização social, contrariando os arts. 2º e 12 da Lei 9.637/1998.  
Ausência do devido processo seletivo e insuficiência de justificativa para a escolha do ISEV
26.	A Procuradoria da República de Novo Hamburgo apontou como irregularidade a ausência de processo seletivo para a celebração da parceria para prestação de serviços públicos de saúde, em ofensa aos art. 7º da Lei 9.637/1998 e ao art. 3º combinado com o art. 116 da Lei 8.666/1993 e ao precedente deste Tribunal no Acórdão 3239/2013-TCU-Plenário (Relator: Ministro Walton Alencar Rodrigues) .
27.	A Prefeitura de Taquara/RS esclareceu que não houve a realização de processo seletivo considerando que o instrumento de convênio firmado é de mútua colaboração entre as partes, conforme Parecer Jurídico à peça 6, p. 52-53. Em consulta ao referido parecer, na realidade, a justificativa que se apresenta para a seleção do ISEV como gestor do Hospital Bom Jesus é a 'exclusividade e seletividade do novo gestor', bem como a competência do ISEV para a prestação dos serviços de saúde. 
28.	No entanto, ainda que o parecer jurídico afirme que o ISEV é uma instituição exclusiva e de grande competência para a prestação dos serviços objeto da celebração, não há elementos nos autos que comprovem essa afirmação. Além disso, não foram apresentados pela Prefeitura de Taquara/RS estudos detalhados que fundamentem a decisão de transferência do gerenciamento dos serviços de saúde do Hospital Bom Jesus para o referido Instituto. 
29.	É necessário ressaltar que, conforme precedentes desta Corte de Contas (Acórdão 3239/2013-TCU-Plenário (Relator: Ministro Walton Alencar Rodrigues) ; Acórdão 1122/2017-TCU-Plenário (Relator: Ministro Benjamin Zymler) ; Acórdão 352/2016-TCU-Plenário (Relator: Ministro Benjamin Zymler) ) , o processo administrativo de transferência de gerenciamento dos serviços de saúde para entidades privadas deve conter estudo detalhado que contemple a fundamentação da conclusão de que a transferência do gerenciamento para organizações sociais mostra-se a melhor opção, devendo haver uma avaliação precisa dos custos do serviço e dos ganhos de eficiência esperados, bem assim planilha detalhada com a estimativa de custos a serem incorridos na execução dos contratos de gestão.
30.	Ainda de acordo com os referidos precedentes, a escolha de organização social para celebração de contrato de gestão deve, sempre que possível, ser realizada a partir de chamamento público. Não havendo o devido processo seletivo, deve haver as devidas justificativas para a sua não realização, com fulcro no art. 7º da Lei 9.637/1998 e nos arts. 3º e 116 da Lei 8.666/1993.
31.	No caso em análise, considera-se que não houve justificativa suficiente para a não realização de processo seletivo para a seleção da entidade tampouco a apresentação de estudos que justificassem a transferência da prestação dos serviços de saúde ao ISEV. Nesse sentido, entende-se devidas as audiências abaixo mencionadas, do gestor responsável e do parecerista jurídico, pois considera-se que, no caso em análise, houve erro grosseiro deste último, visto que já existia precedentes deste TCU contrários ao ato praticado.
32.	Sr. Tito Livio Jaeger Filho (CPF XXX.600.530-XX) , Prefeito Municipal de Taquara/RS, pela ausência de processo seletivo para a seleção de entidade privada para a celebração de parceria bem como pela falta de estudos detalhados que justificassem a transferência da prestação dos serviços de saúde ao Instituto de Saúde e Educação Vida, contrariando o art. 7º da Lei 9.637/1998 e nos arts. 3º e 116 da Lei 8.666/1993 e os seguintes precedentes jurisprudenciais deste TCU: Acórdão 3239/2013-TCU-Plenário (Relator: Ministro Walton Alencar Rodrigues) ; Acórdão 1122/2017-TCU-Plenário (Relator: Ministro Benjamin Zymler) ; Acórdão 352/2016-TCU-Plenário (Relator: Ministro Benjamin Zymler) .
33.	Sr. Hélio Cardoso Neto (CPF XXX.276.410-XX) , Assessor Jurídico da Procuradoria Jurídica do município de Taquara/RS, pela elaboração de parecer jurídico que justificou de forma indevida a celebração do convênio entre o município de Taquara/RS e o Instituto de Saúde e Educação Vida, pois não houve a devida justificativa para a ausência de processo seletivo para a seleção da entidade tampouco estudos detalhados que justificassem a transferência da prestação dos serviços de saúde ao Instituto de Saúde e Educação Vida, contrariando o art. 7º da Lei 9.637/1998 e nos arts. 3º e 116 da Lei 8.666/1993 e os seguintes precedentes jurisprudenciais deste TCU: Acórdão 3239/2013-TCU-Plenário (Relator: Ministro Walton Alencar Rodrigues) ; Acórdão 1122/2017-TCU-Plenário (Relator: Ministro Benjamin Zymler) ; Acórdão 352/2016-TCU-Plenário (Relator: Ministro Benjamin Zymler) .
Ausência de participação do Conselho Municipal de Saúde de Taquara/RS na discussão sobre a forma de gestão do hospital
34.	De acordo com o exposto no item 4.f desta instrução, o CMS de Taquara/RS não foi consultado acerca da possibilidade de celebração de parceria com o ISEV. Nos Acórdão 352/2016-TCU-Plenário (Relator: Ministro Benjamin Zymler) e 2057/2016-Plenário (Relator: Ministro Bruno Dantas) , firmou-se o entendimento que é devida a participação dos conselhos de saúde nas decisões relativas à terceirização dos serviços de saúde conforme disposto no art. 1º, § 2º, da Lei 8.142/1990. 
35.	Portanto, resta evidenciada outra irregularidade em relação à terceirização dos serviços de saúde prestados no âmbito do Hospital Bom Jesus em Taquara/RS, devendo ser realizada a seguinte audiência do gestor responsável:
36.	Sr. Tito Livio Jaeger Filho (CPF XXX.600.530-XX) , Prefeito Municipal de Taquara/RS, pela ausência de consulta ao Conselho Municipal de Saúde de Taquara/RS acerca da possibilidade de celebração de parceria com o Instituto de Saúde e Educação Vida para a prestação de serviços de saúde por meio da gestão do Hospital Bom Jesus, contrariando o art. 1º, § 2º, da Lei 8.142/1990 e os seguintes precedentes jurisprudenciais deste TCU: Acórdão 2057/2016-TCU-Plenário (Relator: Ministro Bruno Dantas) e Acórdão 352/2016-TCU-Plenário (Relator: Ministro Benjamin Zymler) .
Falta de um acompanhamento efetivo da Secretaria Municipal de Saúde no acompanhamento e fiscalização dos contratos de gestão.
37.	Em análise ao termo do Convênio 003/2016, que transferiu a gestão dos serviços de saúde do município de Taquara/RS para o ISEV, observa-se que não há a previsão de metas, com seus respectivos prazos de execução, bem assim indicadores de qualidade e produtividade, em desobediência ao previsto no art. 7º, inciso I, da Lei 9.637/1998. Essa ausência de indicadores impedem um acompanhamento efetivo dos resultados alcançados, impedindo uma correta avaliação do desempenho da gestão dos serviços pelo ISEV.
38.	Diante dessa irregularidade, considera-se necessária a realização de audiência do gestor responsável:
	a) Sr. Tito Livio Jaeger Filho (CPF XXX.600.530-XX) , Prefeito Municipal de Taquara/RS, pela celebração de parceria com o Instituto de Saúde e Educação Vida sem a previsão de metas, com seus respectivos prazos de execução, nem de indicadores de qualidade e produtividade que permitam uma efetiva avaliação do desempenho da gestão dos serviços de saúde pela referida instituição, contrariando o art. 7º, inciso I, da Lei 9.637/1998 e o entendimento deste TCU no Acórdão 3239/2013-TCU-Plenário (Relator: Ministro Walton Alencar Rodrigues) . 
	b) Sr. Juarez Ramos dos Santos (CPF XXX.669.700-XX) , Presidente do Instituto de Saúde e Educação Vida, pela celebração de parceria com a Prefeitura de Taquara/RS sem a previsão de metas, com seus respectivos prazos de execução, nem de indicadores de qualidade e produtividade que permitam uma efetiva avaliação do desempenho da gestão dos serviços de saúde pela referida instituição, contrariando o art. 7º, inciso I, da Lei 9.637/1998 e o entendimento deste TCU no Acórdão 3239/2013-TCU-Plenário (Relator: Ministro Walton Alencar Rodrigues) . 
Irregularidades na contratualização dos serviços de saúde entre o Estado do Rio Grande do Sul e o ISEV
39.	Com fulcro no exposto nos item 4.b e 4.c4 desta instrução, o Estado do Rio Grande do Sul celebrou o Contrato Global 83/2016 com o ISEV para a realização de procedimentos médicos de média e alta complexidade, tendo em vista que, pelo nível de gestão do SUS que se encontra o município de Taquara/RS, esses procedimentos são de responsabilidade estadual. 
40.	Entende-se que não há irregularidade em relação a essa contratualização, pois, como a gestão do Hospital Bom Jesus foi transferida ao ISEV pela municipalidade, o Estado simplesmente fez a contratualização com a instituição responsável pela prestação dos serviços. Ressalta-se que a contratualização dos serviços de saúde com entidades privadas é permitida, com fulcro no art. 24, caput e Parágrafo único do art. 24 da Lei 8.080/1990.
41.	Além dessas supostas irregularidades mencionadas pelo MPF, em análise ao Termo do Convênio 3/2016 (peça 5, p. 26-33) , mais precisamente em seu item 3.2, que estabelece as obrigações do município para com o ISEV, há evidência de indefinição dos valores repassados ao ISEV pelo município. No subitem I, transcrito abaixo, existe uma previsão de repasse mensal de R$ 130.000,00 ao ISEV.
I) Repassar mensalmente para conta do INSTITUTO DE SAÚDE E EDUCAÇÃO VIDA - ISEV, o valor de R$ 130.000,00 (cento e trinta mil reais) , para custeio da prestação de serviços médico-hospitalares, nos termos do Inciso I do item 3.1 deste instrumento.
42.	No entanto, no subitem III do mesmo item 3.2, há o estabelecimento de possibilidade de repasse de valores maiores nos primeiros seis meses de vigência do convênio, conforme transcrição abaixo:
III) Nos primeiros seis meses de vigência do presente convênio, o Município poderá repassar valores superiores daqueles previstos no Inciso I deste item, objetivando compor as despesas de adequação para manutenção das atividades hospitalares pactuadas. 
43.	Essa indefinição do valor a ser repassado afronta diretamente o art. 54, §1º e o art. 55 da Lei 8.666/1993. Ressalta-se que as disposições da Lei de Licitações e Contrato aplicam-se, no que couber, aos convênios celebrados pela Administração Pública, conforme previsão do art. 116 desse diploma legal. Nesse sentido, entende-se necessária as audiências tanto do Prefeito de Taquara/RS como do Presidente do ISEV, conforme abaixo:
a) 	Sr. Tito Livio Jaeger Filho (CPF XXX.600.530-XX) , Prefeito Municipal de Taquara/RS, pela celebração de parceria com o Instituto de Saúde e Educação Vida com indefinição dos valores a serem repassados à entidade, contrariando os arts. 54, §1º, 55 e 116 da Lei 8.666/1993;
b) 	Sr. Juarez Ramos dos Santos (CPF XXX.669.700-XX) , Presidente do Instituto de Saúde e Educação Vida, pela celebração de parceria com a Prefeitura de Taquara/RS com indefinição dos valores a serem recebidos pela entidade, contrariando os arts. 54, §1º, 55 e 116 da Lei 8.666/1993.  
44. 	Concluiu a instrução de peça 11 pelo conhecimento da representação, por preencher os requisitos previstos nos arts. 235 e 237, inciso I, do Regimento Interno/TCU, e no art. 103, § 1º, da Resolução - TCU 259/2014, bem como, realizar, com fundamento no art. 250, inciso IV, c/c o art. 237, parágrafo único, do RI/TCU, a audiência dos responsáveis, para que, no prazo de quinze dias, apresentassem razões de justificativa pelas irregularidades indicadas.
EXAME TÉCNICO
45.	Em cumprimento ao despacho de peça 12 foram realizadas as audiências propostas na instrução de peça 11.
46.	Em atendimento ao ofício 0839/2017-TCU/SECEX-RS, de 18/9/2017, peça 17, e após solicitação de prorrogação de prazo conforme documento de peça 21, o Sr.  Tito Livio Jaeger Filho (CPF XXX.600.530-XX) , Prefeito Municipal de Taquara/RS, apresentou razões de justificativas de peça 27.
47.	Em atendimento ao Ofício 1042/2017-TCU/SECEX-RS, de 18/10/2017, peça 29, o Sr.  Juarez Ramos dos Santos (CPF XXX.669.700-XX) , Presidente do Instituto de Saúde e Educação Vida, apresentou razões de justificativas de peça 35.
48.	Em atendimento ao Ofício 0841/2017-TCU/SECEX-RS, de 18/9/2017, peça 16, o Sr. Hélio Cardoso Neto (CPF XXX.276.410-XX) , Assessor Jurídico da Procuradoria Jurídica Prefeitura Municipal de Taquara - RS, encaminhou as justificativas constantes da peça 23.
Celebração de parceria entre a Prefeitura de Taquara/RS e o Instituto de Saúde e Educação Vida, entidade não qualificada como organização social, para prestação de serviços públicos de saúde com a transferência de bens públicos, contrariando os arts. 2º e 12 da Lei 9.637/1998.
Responsáveis: Sr. Tito Livio Jaeger Filho e Sr. Juarez Ramos dos Santos
Razões de justificativa do Sr. Tito Livio Jaeger Filho, na condição de prefeito municipal de Taquara-RS
49.	O Sr. Tito Livio Jaeger Filho informa que o Município de Taquara não possui, em sua estrutura administrativa ou orçamentária, uma unidade hospitalar. O Município é somente proprietário de um prédio que foi destinado para o funcionamento de um Hospital. Foi firmado contrato de 'Permissão de Uso do Prédio' para o referido Instituto e assinado convênio somente para garantir o atendimento dos serviços de urgência e emergência no âmbito hospitalar, pois o contrato de gestão dos serviços hospitalares foi firmado diretamente entre o Estado do Rio Grande do Sul e o Instituto que atualmente está mantendo serviços que são caracterizados de média e alta complexidade. O município é responsável somente pelos serviços básicos de baixa complexidade cujo atendimento é realizado nos Postos de Saúde Municipais UBS.
50.	Em relação a formalização de Convênio com instituição não qualificada como Organização Social foi seguida a orientação pela qual tais convênios podem ser realizados com instituições filantrópicas e as sem fins lucrativos, nos termos do § 1º do Art. 199, da Constituição Federal, bem como no Art. 3º, IV, da Lei Federal 13.019/14, com a redação dada pela Lei Federal 13.204/15 e Portaria GM/MS nº 3.390/2013, ou seja, o referido Instituto era instituição filantrópica, bem como caracterizada sem fins lucrativos.
51.	A referida contratação foi realizada porque não havia outra alternativa naquela ocasião, em virtude do afastamento do anterior administrador hospitalar, Grupo Mãe de Deus, que detinha o mesmo contrato de gestão com o Estado do Rio Grande do Sul e em curto período de tempo (trinta dias) seria necessário substituir o contratado, em conjunto com o Estado do Rio Grande do Sul, para evitar-se a interrupção e o fechamento definitivo do Hospital.
52.	A permissão de uso do prédio e a realização do convênio para atendimento de urgência e emergência com o Município, somente ocorreu porque houve a indicação verbal do Estado do Rio Grande do Sul que faria novo contrato para gestão do Hospital com o Grupo ISEV, já que  o Município não faria convênio e permissão de uso do prédio com outra instituição que não tivesse a garantia de contratação e pagamento, pelo Estado, dos serviços realizados no Hospital Bom Jesus, já que  o município não possui unidade hospitalar, não possui tal competência legal, não possuí recursos e nenhuma condição financeira ou orçamentária para manter tais serviços.
Razões de justificativa do Sr. Juarez Ramos dos Santos, na condição de Presidente do Instituto de Saúde e Educação Vida 
53.	O Convênio 3/2016 não é regido pela Lei 9.637/98 - Lei das Organizações Sociais- trata-se de parceria firmada sob a égide da Lei 8.666/93, notadamente seu art. 116, dessa forma, não há o que se falar a respeito da aplicabilidade dos arts. 2°, 7° e 12 da Lei 9.637/98.
54.	Cabe ressaltar que o Ministério Público Federal e o Ministério Público Estadual, no dia 16/08/2017, ingressaram com ação civil pública (proc. n. 5015068-73.2017.4.04.7108) em face do contrato global firmado entre o  ISEV e o Estado do Rio Grande do Sul  e em face do Convênio firmado entre o ISEV e o Município  de Taquaras/RS junto à Justiça Federal, na qual requereram, em sede de antecipação de tutela, ordem para que a Administração municipal seja compelida a abrir 'processo licitatório ou chamamento público (Acórdão TCU. 3.239/2013) , em prazo exíguo, a ser fixado pelo juízo, promovendo todos os atos necessários até a sua finalização, com a contratação de novo gestor do Hospital Bom Jesus, revogando/anulando o Convênio 3/2016 e o Termo de permissão de uso de bem público firmados com o ISEV.
55. 	A premissa do MPF e do MPE é a de que há irregularidade na contratação do ISEV por dispensa de licitação, uma vez que, para os órgãos ministeriais, somente a contratação de Organizações Sociais permitiria a dispensa de chamamento público para prestação complementar dos serviços de saúde pública. Cabe, primeiramente, ressaltar que ao contrário do que alegam os órgãos ministeriais, o ISEV é Organização Social devidamente qualificada em diversos municípios e estado da federação. A título de exemplo referimos o Decreto Municipal 95/2013 (Estância Velha/RS) e o Decreto Estadual 804/2012 (Santa Catarina) , peça 35, p. 20/21.
56. 	De outro lado, no âmbito municipal, o ISEV não mantém com a administração pública relação regida pelo Marco Regulatório das Organizações Sociais, a saber: contrato de gestão, termo de fomento ou termo de colaboração, de acordo com as Leis Federais 9637/98 e 13.019/14. Dessa forma, em resposta ao item 'a' dos ofícios encaminhados pela SECEX, o ISEV já era qualificado como Organização Social quando da assinatura do Convênio, cumprindo com os requisitos do art. 20 da Lei 9.637/98, embora não sendo aplicável ao caso, conforme passaremos a esclarecer nos itens a seguir.
57.	Ainda sobre a decisão pela adoção de Convênio para a prestação complementar dos serviços de saúde, cabe ressaltar que a transferência de serviços públicos de saúde a entidades privadas sem fins lucrativos é matéria amplamente discutida. Até o ano de 2015, ainda não existia um posicionamento claro do Supremo Tribunal Federal sobre o assunto, preponderando na época uma leitura restritiva em relação a possibilidade de entidades filantrópicas e organizações sociais participarem do sistema único de saúde, diante da ambiguidade produzida pela leitura do artigo 199 da Constituição Federal. Tal normativo foi alvo de Ação Direta de Inconstitucionalidade no Supremo Tribunal Federal - STF, sob o n. 1.923. Em 2015, no julgamento da referida ação, o Supremo decidiu por dar interpretação conforme à Constituição, entendendo que, há, portanto, a possibilidade, expressamente assentada nos arts. 199, §2° e 213 da CRFB de atuação indireta do Estado, através do fomento do Poder Público a entidades de direito privado sem fins lucrativos.
58.	Frente às dificuldades na prestação de serviços de saúde, a administração tem feito uso de diversos instrumentos no sentido de oportunizar a sua publicização. O TCU sinalizou a transferência da gestão dos serviços por meio de contratos de gestão celebrados com Organizações Sociais (OS) ; termos de parceria firmados com Organizações da Sociedade Civil de Interesse Público (Oscip) ; convênios acordados com entidades sem fins lucrativos.
59.	No dia 16 de abril de 2015, o julgamento do Supremo Tribunal Federal na ADI 1.923/DF, tornou-se elemento decisivo para a compreensão dessa nova realidade - e possibilidades de parceria entre o público e privado -, na medida em que o texto da Constituição Federal permanece o mesmo, mas somente agora tem-se acesso a sua definitiva interpretação. No campo jurídico, não há mais espaço para discussão quanto à constitucionalidade das entidades filantrópicas e das organizações sociais - e dos seus campos de atuação na área da saúde -, conforme disposições da Constituição Federal, da Lei n. 9.637/98, da Lei n.13.019/2014 e de acordo com a jurisprudência da Corte Suprema do país, no julgamento da ADI n. 1.923/DF.
60.	Os convênios podem ser utilizados, desde que haja interesse recíproco entre os convenentes e que cada qual contribua com a sua devida contrapartida. Os contratos administrativos são possíveis, no entanto, devem ser precedidos de processo licitatório e tendem a apresentar uma proposta menos vantajosa, vez que permitem a aferição de lucro. Dessa forma, o Convênio, comparado ao contrato é forma mais vantajosa de transferência complementar dos serviços de saúde pública, uma vez que por ser firmado com entidade sem fins lucrativos exime que a Administração Pública tenha de arcar com o lucro da instituição que presta os serviços.
61.	O Convênio é a forma legal adotada pelo município e que não requer licitação prévia para sua assinatura, nos termos da legislação e da jurisprudência dessa Egrégia Corte de Contas. Tendo sido essa a escolha do gestor público, dentro da legalidade, não é aplícavel a Lei 9.637/98 ao caso em tela. Portanto, não há que se falar a respeito das supostas irregularidades apontadas nas letras 'a' e 'b' dos ofícios emitidos por esta SECEX, além disso, o ISEV está devidamente qualificado como Organização Social, conforme decretos anexos (peça 35, p.20/21) .    
62.	O ISEV mantém com o Município de Taquara/RS relação de Convênio firmada pelo instrumento 3/2016. Em relação aos Convênios, o regramento legal aplicável é a Lei Federal 8.666/93. Desta forma, importante trazer à discussão o mandamento do art. 116:
Art. 116. Aplicam-se as disposições desta Lei no que couber, aos convênios, acordos, ajustes e outros instrumentos congêneres celebrados por órgãos e entidades da Administração.
63.	Nem todo o regramento da Lei 8.666/93 é adequado aos convênios, sendo que o § 1º do referido artigo é claro ao firmar que a única obrigação indispensável para esse tipo de avença é a prévia aprovação de competente plano de trabalho proposto pela Administração Pública ou pela organização interessada. Ou seja, as modalidades licitatórias tradicionais não são pré-requisitos necessários aos convênios. A saber, foi estipulado plano de trabalho prévio, definido pelo documento descritivo, parte do contrato firmado junto ao estado, estando assim, cumpridos os requisitos legais para a formalização de convênio. 
64.	Ao firmar parcerias com entidade que não visa lucro, a finalidade econômica da avença é afastada, nessa conjuntura, os partícipes deixam de exercer interesse comutativo, para exercer interesse associativo, por meio do qual, em comunhão de esforços visam um objetivo comum. Nesse sentido é o posicionamento do Tribunal de Contas da União:
[...] Esse preceito concretiza normativamente uma distinção clássica assentada na doutrina entre contrato e convênio. No contrato, os interesses das partes são divergentes e opostos, ao passo que nos convênios os partícipes têm interesses comuns e coincidentes. Nos contratos há uma reciprocidade de obrigações em decorrência de uma reciprocidade na fruição de utilidades; nos convênios há reciprocidade de interesses entre os participes, ainda que a colaboração entre eles possa variar de intensidade, consoante as possibilidades de cada um.' (TCU, Plenário, acórdão 1.457/2009) 
65.	Dessa forma, como o que se pretendeu foi o desenvolvimento da saúde pública por meio da comunhão de intentos entre o Município e uma entidade sem fins lucrativos que possibilitasse a economicidade na gestão dos serviços, o convênio foi a forma jurídica mais adequada. Como visto, para a celebração de convênio, o Município cumpriu com todas as exigências legais, não havendo, portanto, nenhuma conduta que possa ser considerada improba. Dito isso, o Convênio 003/2016 é revestido de legalidade, tendo sido firmado de acordo com o ordenamento vigente.
66.	Como se pode depreender dos documentos acostados às fls. 5-14 do anexo 3, estava configurada situação de emergência, caracterizada pelo aviso de suspensão dos serviços hospitalares e pelo manifesto desinteresse de continuidade da gestão sinalada pela AESC. Frente ao risco de desassistência da população, cabia ao gestor municipal tomar, da maneira mais célere possível, as providências cabíveis.
67.	Frente a indicação da Secretaria de Saúde do Estado, frente ao desinteresse de outras entidades, frente às referências apresentadas e no intento de manter a continuidade dos serviços no Hospital Bom Jesus, o Município de Taquara com anuência da Câmara Legislativa, no gozo de seu poder discricionário, conveniou com o ISEV o uso e a gestão do Hospital. O convênio está fundamentado no parecer jurídico emitido no Proc. 3236/2016, tudo amparado pela lei.
Análise das Justificativas.
68.	O Sr. Tito Lívio Jaeger Filho argumenta que na formalização de Convênio com instituição não qualificada como Organização Social foi seguida a orientação pela qual tais convênios podem ser realizados com instituições filantrópicas e as sem fins lucrativos, nos termos do § 1º do Art. 199, da Constituição Federal, bem como no Art. 3º, IV, da Lei Federal 13.019/14, com a redação dada pela Lei Federal 13.204/15 e Portaria GM/MS nº 3.390/2013. Ressalta esse gestor que essa possibilidade está prevista no art. 3º, Parágrafo único, inciso I, da Portaria 1.034/2010 do Ministério da Saúde, que regula a participação complementar das instituições privadas com ou sem fins lucrativos de assistência à saúde no âmbito do SUS.
69.	Entretanto no caso do acordo entre a Prefeitura de Taquara/RS e o ISEV houve a permissão de uso de um bem público, hipótese admitida somente na Lei 9.637/1998, em seu art. 12.  Diante disso, o instrumento que deveria ter sido firmado na prática seria um contrato de gestão. Isso não se trata de mera formalidade exigida, pois o prejuízo está especialmente em não ter sido instituído um controle por desempenho, com metas e indicadores bem desenvolvidos para tal. 
70.	Em que pese essa perspectiva, o que ocorreu na realidade foi a execução de um instrumento anômalo, ou seja, formalmente assinado como convênio, apesar da destinação de bem público à instituição privada sem fins lucrativos, e que, portanto, não previu controle finalístico por parte da Administração.	
71.	Apesar da alegação do Sr. Tito Livio Jaeger Filho de que o Convênio 3/2016 foi assinado porque houve a indicação verbal do Estado do Rio Grande do Sul que faria novo contrato para gestão do Hospital com o Grupo ISEV, a Assessoria Jurídica da Secretaria da Saúde do Estado do Rio Grande do Sul (SES/RS) informa que o Estado celebrou o Contrato Global 083/2016 com o ISEV (peça 10, p. 72-93) em virtude da gestão municipal do Hospital Bom Jesus ter sido transferida pelo município de Taquara/RS ao ISEV, conforme Convênio de Gestão 3/2016 (peça 5, p. 26-33) e, ainda, que os esclarecimentos acerca da transferência da gestão dos serviços de saúde ao ISEV devem ser feitos pela Prefeitura de Taquara/RS e não pela SES/RS.
72.	Considerando a divergência de informações, temos que considerar as datas de assinaturas do Convênio 3/2016, 25/04/2016, e do Contrato Global 83/2016, 12/07/2016, para definir quem foi o responsável por transferir a gestão municipal do Hospital Bom Jesus para o ISEV. Ainda, o Convênio 3/2016 estabelece que conforme termo próprio de Permissão Gratuita de Uso formado pelo município de Taquara incluindo os respectivos imóveis e demais bens que compõem o Hospital Bom Jesus, obriga-se a contratada a pactuar com o estado do Rio Grande do Sul os termos de cooperação para manutenção de serviços hospitalares pelo Hospital Bom Jesus. 
73.	Assim, entendemos que o responsável pela transferência de gestão foi o Município de Taquara/RS.
74.	A irregularidade consiste em celebração de convênio com a transferência de bens públicos sem o atendimento da devida qualificação da entidade como organização social, contrariando os arts. 2º e 12 da Lei 9.637/1998, quando deveria ser contrato de gestão uma vez que no convênio não cabe a transferência de bens públicos. Quanto ao fato, o Sr. Juarez Ramos dos Santos enviou cópias de decretos para comprovar ser a entidade uma organização social, Decreto Municipal 095/2013 (Estância Velha/RS) e o Decreto Estadual 804/2012 (Santa Catarina) (peça 35, p. 21/22 e 32/33) . 
75.	Pelo Acórdão 3239/2013-TCU-Plenário, o TCU firmou o entendimento de que a qualificação de entidades sem fins lucrativos como organizações sociais deve ocorrer mediante processo objetivo em que os critérios para concessão ou não do título sejam demonstrados nos autos do processo administrativo. Por sua vez, a Lei 9637/98, no art. 12, estabelece que às organizações sociais poderão ser destinados recursos orçamentários e bens públicos necessários ao cumprimento do contrato de gestão. Assim, considerando a origem dos recursos orçamentários, a qualificação poderá ser realizada pelo município ou pelo estado em processo administrativo. Não cabendo a qualificação de outro município ou estado.
76.	Ressalte-se que na instrução anterior (peça 11) considerou-se que, ainda que, 'formalmente a parceria estabelecida tenha a denominação de convênio, entende-se que se trata de verdadeiro contrato de gestão a ser celebrado com organização social' em virtude de ter ocorrido cessão de bens, hipótese apenas admitida na Lei 9.637/1998, em seu art. 12. Diante disso, na análise das irregularidades mencionadas, seria utilizada a Lei 9.637/1998 como critério.
77.	A celebração do Convênio 003/2016 com o ISEV, entidade não qualificada como organização social pelo município de Taquara ou pelo estado do Rio Grande do Sul, para prestação de serviços públicos de saúde com a transferência de bens públicos, que só cabe em contrato de gestão, contrariou os arts. 2º e 12 da Lei 9.637/1998 e teve como consequência a não pactuação de metas para aferir o desempenho dessa instituição.
78.	Atendidas as formalidades previstas no art. 1º da Lei 9.637/1998, fica viabilizada a formação de parceria  com entidades privadas por meio de contrato de gestão, que tem como principais requisitos a discriminação das atribuições, responsabilidades e obrigações do Poder Público e da organização social, bem como a estipulação de metas e critérios objetivos de avaliação de desempenho, com indicadores de qualidade e produtividade, entre outros pontos, conforme dispõem os art. 6º e 7º da referida Lei. No caso como foi celebrado o Convênio 003/2016 com o ISEV, entidade não qualificada como organização social, não foram observados os princípios de um contrato de gestão.
79.	Quanto ao Sr. Tito Lívio alegar que a contratação foi realizada porque não havia outra alternativa naquela ocasião, temos que considerar que contratações emergenciais, justificadas em sintonia com a legislação pátria, existem para dar tempo para que algo mais bem elaborado e estável fosse pensado.
80.	Quanto ao argumento de que a premissa do MPF e do MPE é a de que há irregularidade na contratação do ISEV por dispensa de licitação, uma vez que, para os órgãos ministeriais, somente a contratação de Organizações Sociais permitiria a dispensa de chamamento público para a prestação complementar dos serviços de saúde pública e que o ISEV é uma Organização Social, esclarecemos que o TCU  firmou o entendimento, por meio do Acórdão 3239/2013/P, de que a escolha da organização social para celebração de contrato de gestão deve ser realizada a partir de chamamento público, devendo constar dos autos do processo administrativo as razões para sua não realização e os critérios objetivos utilizados na escolha de determinada entidade.
81.	Diante do exposto entendo que as razões de justificativa devem ser rejeitadas, pois o gestor municipal transferiu bens para uma entidade sem que ela tenha passado pelo crivo de uma qualificação como Organização Social e, ainda, sem estabelecer parâmetros de controle por desempenho.
82.	No que tange à responsabilidade do dirigente do ISEV, na análise realizada não ficou estabelecido em sua conduta um nexo causal para a irregularidade.
A ausência de processo seletivo para a seleção da entidade tampouco estudos detalhados que justificassem a transferência da prestação dos serviços de saúde ao Instituto de Saúde e Educação Vida, contrariando o art. 7º da Lei 9.637/1998 e nos arts. 3º e 116 da Lei 8.666/1993 e os seguintes precedentes jurisprudenciais deste TCU: Acórdão 3239/2013-TCU-Plenário (Relator: Ministro Walton Alencar Rodrigues) ; Acórdão 1122/2017-TCU-Plenário (Relator: Ministro Benjamin Zymler) ; Acórdão 352/2016-TCU-Plenário (Relator: Ministro Benjamin Zymler) .
Responsáveis: Sr. Tito Livio Jaeger Filho e Sr. Hélio Cardoso Neto
Razões de justificativa do Sr. Hélio Cardoso Neto, na condição de Assessor Jurídico da Prefeitura de Taquara-RS
83.	O município somente conveniou a realização dos serviços de urgência e emergência com o ISEV, mantenedor dos serviços hospitalares em Taquara com base no contrato com o Estado do Rio Grande do Sul, e baseou-se em situação de urgência sendo o governo do Rio Grande do Sul o efetivo contratante dos serviços hospitalares do Hospital Bom Jesus, único de Taquara, no âmbito de suas atribuições para manutenção dos serviços de média e alta complexidade, ou seja, o contrato de manutenção dos serviços hospitalares do hospital é mantido pelo Estado. Ocorreu que, em decorrência das dificuldades financeiras e notórios e sistemáticos atrasos nos repasses de valores pelo Estado do Rio Grande do Sul, o Grupo Mãe de Deus anunciou ao estado e ao município de Taquara que estaria deixando de administrar o hospital, no prazo de trinta dias anteriores a contratação do ISEV. 
84.	O município de Taquara nunca deixou de auxiliar e destinar recursos para garantir a manutenção do Hospital, tanto que requisitou e posteriormente adquiriu o prédio o qual pertencia a anterior instituição privada que era sua mantenedora, mas os serviços hospitalares do Hospital Bom Jesus de Taquara sempre foram, e atualmente ainda são mantidos exclusivamente pelo Estado do Rio Grande do Sul, mediante contrato específico. A situação é clara e evidente que a contratação de uma nova instituição para prestar os serviços hospitalares em Taquara deve ter a aprovação e participação direta do Estado do Rio Grande do Sul, através de sua Secretaria de Saúde. No caso do ISEV houve indicação verbal por parte da Secretaria de Saúde do Estado, o que resultou na destinação da 'permissão de uso' do prédio aonde está localizado o hospital, do Município para o ISEV com o mesmo objetivo de auxiliar na manutenção dos serviços hospitalares sem qualquer interrupção. Com base nesta propriedade, estabelece permissão de uso do prédio para as instituições que, necessariamente pactuadas com o estado do Rio Grande do Sul, farão a manutenção dos serviços hospitalares, caracterizando a inviabilidade de realização de processo seletivo, pois o município não poderá selecionar instituição diferente daquela que o Estado contratualizar.
85.	Já o convênio somente para realização dos serviços de urgência e emergência, atualmente mantido pelo Município com o ISEV, estabeleceu como condição de sua manutenção a pactuação, pelo ISEV, dos serviços hospitalares com o Estado do Rio Grande do Sul, o que efetivamente ocorreu; ou seja, se o Estado não pactuar como a instituição os serviços hospitalares, não há possibilidade jurídica (e financeira) do Município manter tal convênio, o que comprova, sob o aspecto jurídico e contratual a submissão ao estado do Rio Grande do Sul, tanto do município quanto da instituição gestora do Hospital Bom Jesus; 
86.	Diante do exposto há evidente equívoco em eventual entendimento que indique, neste caso, que havia necessidade de abertura de processo licitatório ou chamamento público para contratação de 'novo gestor do Hospital Bom Jesus', sendo que tal situação era juridicamente inviável, conforme a verdade dos fatos ora demonstrados. Ou seja, na ocasião se o município de Taquara optasse pela realização de chamamento público para outorgar a permissão de uso do prédio para funcionamento do hospital por substituto do Grupo Mãe de Deus, que estava saindo no prazo de 30 dias, era certo que o Hospital Bom Jesus fecharia e a população ficaria sem este serviço fundamental. 
87.	Se o município proceder licitação ou chamamento público será somente para destinação do prédio. O município de Taquara não possui legitimidade jurídica para, mediante licitação ou chamamento público, obrigar a pactuação dos serviços hospitalares de eventual nova instituição com o Estado do Rio Grande do Sul, sem a qual não haverá condições de manter o Hospital. 
88.	Não há condições jurídicas para o município manter um hospital, pois não há hospital em sua estrutura administrativa (Lei 5.357/13) , não há previsão em seu Plano Plurianual, em sua Lei de Diretrizes Orçamentárias, em sua Lei Orçamentária, o que violaria o aspecto da juridicidade constitucional. O Município não tem recursos financeiros suficientes para manter um hospital, cujos valores de custeio, somente os que devem ser repassados pelo Estado nos termos do seu contrato com o ISEV envolvem mais de R$ 1.300.000,00 (um milhão e trezentos mil reais) mensais. 
89.	O Município procedeu a permissão de uso do prédio, do qual possui somente a propriedade, sendo o mesmo próprio para atividades hospitalares. A permissão de uso foi condicionada e onerosa, sendo que o ônus consiste na geração de empregos pelo permissionário ISEV, conforme convinha ao interesse público na ocasião, cujos termos foram referendados por autorização legislativa (Lei 5.848/16, peça 23, p. 40/43) .
90.	Neste ponto, a permissão de uso de bem público, ainda que remunerada e condicionada, segundo doutrina uníssona dos administrativistas, configura ato administrativo discricionário e precário, circunstância que, em linha de princípio, 'afasta a exigibilidade de licitação, instituto aplicável precipuamente aos contratos da Administração, ainda mais quando a outorga de execução do mencionado ato administrativo negocial é realizada em regime emergencial', não havendo outra forma de proceder, conforme de fato ocorreu neste caso. Também é necessário afirmar que a referida Permissão de Uso somente ocorreu diante da confirmação do Estado do Rio Grande do Sul de que iria contratualizar com o ISEV os serviços hospitalares em Taquara. Tivesse o Estado indicado outra instituição para contratualizar, a permissão de uso seria destinada para aquela. Mesmo que esta confirmação não tenha sido formalizada por documentos, tal situação ocorreu.
91.	Conforme estabelecido nos termos do convênio, a sua condição de vigência seria a contratualização dos serviços hospitalares com o Estado do Rio Grande do Sul, o que já estava previamente acertado e que de fato ocorreu. Ou seja, diante de todo o exposto resta claro que não há qualquer possibilidade de realização de licitação ou chamamento para gestão e manutenção do hospital pelo Município de Taquara, pois tal contrato é realizado pelo Estado do Rio Grande do Sul. O convênio firmado pelo Município com o ISEV era, de fato, vinculado a contratualização do mesmo ISEV pelo Estado, para manutenção dos serviços hospitalares, situação que inviabilizaria a realização de licitação ou chamamento público. Assim, ressaltamos o entendimento pelo qual quando há consideração de dispensas e inexigibilidades de licitação, como neste caso, a lei geral de licitações não impõe ao administrador a obrigação de ouvir seu órgão jurídico, sendo possível agir discricionariamente, com as justificativas que ora se apresentam, ou deixar de fazê-lo (o que resultaria, possivelmente, no fechamento do Hospital) . Portanto, o parecer neste caso, não é vinculativo; 
92.	Diante de tais pressupostos é que o referido convênio para realização dos serviços de urgência e emergência hospitalar foi firmado pelo Município de Taquara com o ISEV, fundamentando-se pelo § 1° do Art. 199, da Constituição Federal, e nos termos do Art. 116 da Lei Federal 8.666/93.
93.	Na época da pactuação do referido convênio o ISEV possuía certificado de filantropia (peça 23, p. 39) , bem como também é instituição sem fins lucrativos cujos objetivos vinculam-se à prestação de serviços de saúde, sendo que a mesma administra vários outros hospitais, neste Estado e em Santa Catarina.
94.	Na época da firmatura do referido convênio (15/04/2016) , havia possibilidade jurídica deste procedimento, enquanto que a Lei Federal 13.019/14 estava em período de vacatio legis. Mas mesmo com a incidência da referida norma, não houve alteração da possibilidade de realização de convênio para a área de saúde com instituições filantrópicas ou sem fins lucrativos. Pelo Art. 3°, Inciso IV, da Lei 13.019/14, com a redação dada pela Lei Federal 13.204/2015, são regidos pelo Art. 116 da Lei 8.666/93 os 'convênios e contratos celebrados com entidades filantrópicas e sem fins lucrativos nos termos do § 1º do Art. 199 da Constituição Federal' (que abrange os convênios na área da saúde) ;
95.	A contratualização com o ISEV também atendeu as normativas previstas pela Lei Federal 8.080/90, art 24 e 25; Portaria GM/MS 3.410/2013, art. 21e 32; Portaria GM/MS 3.390/2013, art. 29 e 30. 
96. 	Para análise do presente expediente, solicita-se ponderar que a situação fática aqui questionada está sendo tratada nos autos do processo Federal, Ação Civil Pública sob 5015068-73.2017.4.04.7108, incluindo o questionamento na forma de contratação.
97.	No âmbito daquele processo, foi firmado TERMO DE ACORDO cujo teor segue anexo (peça 23, p. 43/46) , destacando-se a superação dos questionamentos em relação a forma de contratação do Instituto de Saúde e Educação Vida - ISEV, certamente ressaltando-se o consenso de que não havia outra forma de proceder sem que o Município de Taquara corresse o risco de ficar sem atendimento hospitalar na data da contratação, ou seja, o acordo demonstra concordância em relação a forma de contratação daquele Instituto.
98.	Também foi constatado no processo judicial a existência de outros 310 contratos com hospitais no Rio Grande do Sul procedidos da mesma forma praticada com o Hospital Bom Jesus, de Taquara.
Razões de justificativa do Sr. Tito Livio Jaeger Filho, na condição de prefeito municipal de Taquara-RS
99.	A referida contratação foi realizada porque não havia outra alternativa naquela ocasião frente a indicação de afastamento do administrador hospitalar anterior, Grupo Mãe de Deus, que também tinha contrato de gestão com o Estado do Rio Grande do Sul, e em trinta dias seria necessário substituir o contratado, em conjunto com o Estado do Rio Grande do Sul, para evitar-se a interrupção e o fechamento definitivo do Hospital. 
100.	A permissão de uso do prédio e a realização do convênio para atendimento de urgência e emergência com o Município, somente ocorreu porque houve a indicação verbal, do Estado do Rio Grande do Sul que faria novo contrato para gestão do Hospital com o Grupo ISEV.
101.	Solicita-se que sejam considerados, também no âmbito da presente justificativa, os argumentos e os documentos já apresentados pelo então Assessor Jurídico, Dr. Hélio Cardoso Neto.
Análise das justificativas
102.	As justificativas apresentadas fundamentam-se no argumento de que o convênio 3/2016 foi assinado com ISEV pela necessidade de se vincular a contratualização do mesmo ISEV que seria contratado pelo Estado, para manutenção dos serviços hospitalares, situação que inviabilizaria a realização de licitação ou chamamento público. Assim, foi assinado convênio fundamentado no § 1° do Art. 199, da Constituição Federal, e nos termos do Art. 116 da Lei Federal 8.666/93. Entretanto, a Assessoria Jurídica da Secretaria da Saúde do Estado do Rio Grande do Sul (SES/RS) informa que o Estado celebrou o Contrato Global 083/2016 com o ISEV (peça 10, p. 72-93) em virtude da gestão municipal do Hospital Bom Jesus ter sido transferida pelo município de Taquara/RS ao ISEV, conforme Convênio de Gestão 3/2016 (peça 5, p. 26-33) . Considerando a divergência de informações, temos que considerar as datas de assinaturas do Convênio 003/2016, 25/04/2016, e do Contrato Global nº 083/2016, 12/07/2016, para definir quem foi o responsável por transferir a gestão municipal do Hospital Bom Jesus para o ISEV. Assim, entendemos que o responsável pela transferência de gestão foi o Município de Taquara/RS.
103.	Como já relatado no item 40, entende-se que não há flagrante irregularidade em relação à contratualização do estado do Rio Grande do Sul, pois, como a gestão do Hospital Bom Jesus foi transferida ao ISEV pela municipalidade, o Estado simplesmente fez a contratualização com a instituição responsável pela prestação dos serviços.
104.	Assim, por ter sido assinado um termo de convênio e não um contrato de gestão, não houve a devida justificativa para a ausência de processo seletivo para a seleção da entidade tampouco estudos detalhados que justificassem a transferência da prestação dos serviços de saúde ao Instituto de Saúde e Educação Vida, e ainda a previsão de metas, com seus respectivos prazos de execução.  Também não foram previstos os indicadores de qualidade e produtividade, em desobediência ao previsto no art. 7º, inciso I, da Lei 9.637/1998. Essa ausência de indicadores impedem um acompanhamento efetivo dos resultados alcançados, impedindo uma correta avaliação do desempenho da gestão dos serviços pelo ISEV.
105.	Quanto ao Sr. Tito Lívio alegar que a contratação foi realizada porque não havia outra alternativa naquela ocasião, como relatado no item 77 temos que considerar que contratações emergenciais, justificadas em sintonia com a legislação pátria, existem para dar tempo para que algo mais bem elaborado e estável fosse pensado. A gestão de recursos públicos tem que obedecer ao princípio constitucional da impessoalidade. Apesar disso, a situação emergencial poderia permitir a contratação por tempo limitado de uma determinada entidade. Não se justifica, no entanto, a ausência de uma nova seleção de entidade para gerir o hospital.
106.	Quanto a falta de estudos detalhados para a transferência dos serviços de saúde para entidade privada, a gestão anterior do Hospital Bom Jesus estava na mão de outra entidade privada. Logo, essa exigência carece de razoabilidade. Entretanto, a elaboração de planilha detalhada com a estimativa de custos a serem incorridos na execução do ajuste deveria ter sido feita a fim de estimar com segurança a adequação dos recursos dispendidos para manutenção dos serviços do hospital.
107.	Esta Corte de Contas tem entendimento firmado de que o parecerista jurídico pode ser responsabilizado solidariamente com os gestores por irregularidades ou prejuízos ao erário, nos casos de erro grosseiro ou atuação dolosa ou culposa, com supedâneo no art. 71, inciso II, da Constituição Federal, que impõe a responsabilidade não só daqueles que derem diretamente causa a perda ou extravio de recursos públicos, mas também dos agentes que cometerem qualquer ato irregular de que resulte prejuízo ao erário (Acórdão 1161/2010-TCU-Plenário, 1.964/2010-TCU-1ª Câmara, 3.987/2009-TCU-2ª Câmara, dentre outros) . A responsabilização solidária do parecerista jurídico por dolo ou culpa decorre da própria Lei 8.906/1994 (Estatuto da Advocacia) , a qual, em seu art. 32, dispõe que o advogado é responsável pelos atos que, no exercício profissional, praticar com dolo ou culpa.
108.	 O parecer jurídico justificou de forma indevida a celebração do convênio entre o município de Taquara/RS e o Instituto de Saúde e Educação Vida, sem a devida justificativa para a ausência de processo seletivo e sem fulcro em estimativas de custos a serem incorridos na execução do ajuste a fim de ratificar com segurança a adequação dos recursos dispendidos para manutenção dos serviços do hospital.
109.	Diante disso, propõe-se rejeitar as razões de justificativa apresentadas pelo Sr. Tito Livio Jaeger Filho e Sr. Hélio Cardoso Neto.
Ausência de consulta ao Conselho Municipal de Saúde de Taquara/RS acerca da possibilidade de celebração de parceria com o Instituto de Saúde e Educação Vida para a prestação de serviços de saúde por meio da gestão do Hospital Bom Jesus, contrariando o art. 1º, § 2º, da Lei 8.142/1990 e os seguintes precedentes jurisprudenciais deste TCU: Acórdão 2057/2016-TCU-Plenário (Relator: Ministro Bruno Dantas) e Acórdão 352/2016-TCU-Plenário (Relator: Ministro Benjamin Zymler) .
Responsável: Sr. Tito Livio Jaeger Filho
Razões de Justificativas do Sr. Tito Livio Jaeger Filho, na condição de prefeito municipal de Taquara-RS
110.	Informa o Sr. Tito Livio Jaeger Filho que entende que houve anuência do referido Conselho, conforme cópia de ata de reunião do Conselho 005/2016 de 27/04/2016 (peça 27, p. 22) .
Análise das justificativas
111.	A citada ata relata que 'o Presidente informa que à partir do dia 15/04/2016 assumiu a gestão do HBJ, o ISEV- Instituto de Saúde e Educação Vida ....', ou seja, foi uma comunicação de uma gestão que já tinha iniciado. Entretanto, em suas justificativas o Sr.  Juarez Ramos dos Santos, Presidente do Instituto de Saúde e Educação Vida, encaminhou a Ata 03/2016 (peça 35, p. 80/81) , de 30/3/2016, ou seja, antes da assinatura do Convênio 3/2016, de 15/4/2016, onde o assunto foi abordado sem que tenha sido registrada manifestações em contrário. 
112.	Conforme ata de reunião realizada no dia 30/03/2016 (peça 35, p. 80/81) , o Secretário de Saúde informou ao Conselho Municipal de Saúde - CMS as providências que a gestão municipal estava adotando para evitar a paralização do Hospital Bom Jesus. Dentre outras ações, o presidente do CMS informou que estava em andamento o processo de transição da administração hospitalar da AESC para o ISEV. Os membros do CMS questionaram como se daria a transição dos equipamentos que eram patrimônio da AES, não apresentando nenhuma objeção ao novo modelo de gestão e, ao final, aprovando por unanimidade a transição.
113.	Importante referir que o Convênio com o ISEV foi assinado em 15/04/2016, ou seja, em data posterior à referida reunião, podendo, neste interim, o Conselho apresentar oposição ou considerações sobre o modelo proposto pelo Município, o que, como acima apontado, não foi feito. Dessa forma, não é possível afirmar que o CMS não participou na definição da forma de gestão do Hospital, vez que foi tempestivamente informado das intenções do Município, aderindo, por unanimidade, com o modelo proposto.
114.	Assim, consideramos que foi afastada a irregularidade relacionada acima.
Celebração de parceria com o Instituto de Saúde e Educação Vida sem a previsão de metas, com seus respectivos prazos de execução, nem de indicadores de qualidade e produtividade que permitam uma efetiva avaliação do desempenho da gestão dos serviços de saúde pela referida instituição, contrariando o art. 7º, inciso I, da Lei 9.637/1998 e o entendimento deste TCU no Acórdão 3239/2013-TCU-Plenário (Relator: Ministro Walton Alencar Rodrigues) . 
Responsáveis: Sr. Tito Livio Jaeger Filho e Sr. Juarez Ramos dos Santos 
Razões de justificativa do Sr. Tito Livio Jaeger Filho, na condição de prefeito municipal de Taquara-RS
115.	Informa o responsável que as metas do convênio é o atendimento integral e permanente sem limitações quantitativas, dos serviços de urgência e emergência conforme determinado no objeto.
Razões de justificativa do Sr. Juarez Ramos dos Santos, na condição de Presidente do Instituto de Saúde e Educação Vida 
116.	Sobre a previsão de metas no Convênio, diferentemente do que ocorre no contrato firmado com o Estado, o convênio firmado com o Município é regido pela Lei 8.080/95, estabelecendo a prestação de serviços de atenção básica à saúde. Dessa forma não há desrespeito ao previsto nos arts. 54 e 116 da Lei 8.666/93.
Análise das justificativas
117. 	O art. 7º, inciso I, da Lei 9.637/1998, estabelece regras para elaboração do contrato de gestão. No caso aqui tratado foi assinado um convênio entre o Município de Taquara/RS e o ISEV, no entanto, a instrução inicial (peça 11) considerou que no caso da parceria estabelecida entre a Prefeitura de Taquara/RS e o ISEV, identificam-se as características de um contrato de gestão, uma vez que houve a permissão de uso de bens, hipótese apenas admitida na Lei 9.637/1998, em seu art. 12.
118.	Nesse sentido, temos que em consequência da forma em que a parceria foi normatizada, convênio e não contrato de gestão, não foram definidas as metas, com seus respectivos prazos de execução, nem de indicadores de qualidade e produtividade que permitam uma efetiva avaliação do desempenho da gestão dos serviços de saúde pela referida instituição, contrariando o art. 7º, inciso I, da Lei 9.637/1998 e o entendimento deste TCU no Acórdão 3239/2013-TCU-Plenário (Relator: Ministro Walton Alencar Rodrigues) . 
119.	Essa ausência de indicadores impede um acompanhamento efetivo dos resultados alcançados e uma correta avaliação do desempenho da gestão dos serviços pelo ISEV.
120.	Temos que ressaltar que o Contrato 83/2016, entre o estado do Rio Grande do Sul e o ISEV, estabelece as metas qualitativas e quantitativas a serem cumpridas. Entretanto, pelo Convênio 3/2016 o ISEV tem a obrigação de garantir a prestação de serviços médicos-hospitalares realizada pelo hospital para cobertura das ações e serviços de pronto atendimento de urgência e emergência 24 horas, serviços médicos de obstetrícia e plantão pediátrico das 19h ás 7h de segunda a sexta-feira, com cobertura 24h nos feriados e final de semana. Pelo Contrato 83/2016 o foco são os procedimentos médicos de média e alta complexidade.
121.	A ausência de indicadores e metas impedem um acompanhamento efetivo dos resultados alcançados, impedindo uma correta avaliação do desempenho da gestão dos serviços pelo ISEV. Consideramos que a irregularidade não foi afastada. Essa irregularidade recai sobre a gestão do Sr. Tito Livio. No entanto, a conduta do Sr. Juarez, nesse caso, não tem nexo de causalidade sobre o ilícito praticado. Dessa forma, propõe-se rejeitar as razões de justificativa do Sr. Tito Livio.
Celebração de parceria com a Prefeitura de Taquara/RS com indefinição dos valores a serem recebidos pela entidade, contrariando os arts. 54, §1º, 55 e 116 da Lei 8.666/1993.
Responsáveis: Sr. Tito Livio Jaeger Filho e Sr. Juarez Ramos dos Santos 
Razões de justificativa do Sr. Tito Livio Jaeger Filho, na condição de prefeito municipal de Taquara-RS
122.	Não apresentou justificativas para a ocorrência, entretanto, postulou que fossem considerados no âmbito da presente justificativa, os argumentos e os documentos já apresentados pelo então Assessor Jurídico, Dr. Hélio Cardoso Neto.
Razões de justificativa do Sr. Juarez Ramos dos Santos, na condição de Presidente do Instituto de Saúde e Educação Vida
123.	O convênio firmado com o município é regido pela Lei 8.080/95, estabelecendo a prestação de serviços de atenção básica à saúde com remuneração prevista na Tabela SUS. Dessa forma não há desrespeito ao previsto nos arts. 54 e 116 da Lei 8.666/93.
Análise das justificativas
124.	O art. 55 da Lei 8.666/93 estabelece que uma das cláusulas necessárias em todo contrato é o preço e as condições de pagamento, os critérios, data-base e periodicidade do reajustamento de preços, os critérios de atualização monetária entre a data do adimplemento das obrigações e a do efetivo pagamento. O art. 116 da mesma lei assevera que as disposições desta norma aplicam-se, no que couber, aos convênios, acordos, ajustes e outros instrumentos congêneres celebrados por órgãos e entidades da Administração. O item 3.2 do Convênio 003/2016 estabelece que é obrigação do município repassar ao ISEV o valor de R$ 130.000,00 mensais para custeio dos serviços médicos hospitalares. 
125.	O valor previsto (130 mil/mês) não tem uma justificativa transparente uma vez que por se tratar de serviços de urgência e emergência não se poderia estipular uma quantidade de atendimentos mensal. Assim, a fixação de um valor teria que ser acompanhado de um estudo detalhado que daria origem a um plano de aplicação a ser aprovado. A elaboração de planilha detalhada com a estimativa de custos a serem incorridos na execução do ajuste possibilitaria estimar com segurança a adequação dos recursos dispendidos para manutenção dos serviços do hospital.
126.	O convênio estabelece, ainda, que nos primeiros seis meses de vigência o município poderá repassar valores superiores daqueles previstos objetivando compor as despesas de adequação para manutenção das atividades hospitalares pactuadas sem detalhar o fundamento.
127.	Considerando que ouvido em audiência os responsáveis não apresentaram justificativas com os parâmetros utilizados para a fixação do valor do convênio, nem critérios para futuros reajuste, consideramos que permanece a irregularidade.
CONCLUSÃO
128.	A documentação constante neste processo deve ser conhecida como representação, por preencher os requisitos previstos nos arts. 235 e 237, inciso I, do Regimento Interno/TCU, e no art. 103, § 1º, da Resolução - TCU 259/2014.
129.	Da análise das justificativas apresentadas conclui-se:
a)	 o convênio assinado entre o município e o ISEV deveria ser interpretado como um contrato de gestão, pela transferência do bem para o contratado;
b)	 os valores estabelecidos pelo convênio municipal não têm fundamento claro no termo;
c)	 o ISEV não foi qualificado como organização social pelo município e não há, por parte desse ente, o estabelecimento de metas qualitativas e quantitativas a serem atingidas por parte da entidade gestora do hospital em tela; e
d)	 não houve seleção da instituição a ser contratada, em afronta ao art. 7º da Lei 9637/98 (lesão ao princípio constitucional da impessoalidade) .
PROPOSTA DE ENCAMINHAMENTO
130.	Diante do exposto, submetemos os autos à apreciação superior, com as seguintes proposições:
a)	conhecer a documentação como representação, por preencher os requisitos previstos nos arts. 235 e 237, inciso I, do Regimento Interno/TCU, e no art. 103, § 1º, da Resolução - TCU 259/2014;
b)	acolher as razões de justificativa apresentadas pelo Sr. Juarez Ramos dos Santos, na condição de Presidente do Instituto de Saúde e Educação Vida;
c)	rejeitar as razões de justificativa apresentadas pelo Sr. Tito Livio Jaeger Filho (CPF XXX.600.530-XX) , na condição de prefeito municipal de Taquara-RS, e pelo Sr. Hélio Cardoso Neto (CPF XXX.276.410-XX) , na condição de Assessor Jurídico da Prefeitura de Taquara-RS. 
d) com fulcro no art. 58, inciso II, da Lei 8.443/1992, aplicar multa ao Sr. Tito Livio Jaeger Filho (CPF XXX.600.530-XX) e ao Sr. Hélio Cardoso Neto (CPF XXX.276.410-XX) , com a fixação do prazo de 15 (quinze) dias, a contar da notificação, para comprovar, perante o Tribunal (art. 214, inciso III, alínea 'a', do Regimento Interno) , o recolhimento da dívida aos cofres do Tesouro Nacional, sob pena de cobrança judicial do valor atualizado monetariamente, na forma da legislação em vigor, desde a data do presente acórdão até a do efetivo recolhimento, se for paga após o vencimento;
e) determinar ao município de Taquara/RS, com fundamento no art. 250, inciso II, do RI/TCU, que no prazo de 180 dias, cumpra os termos da Lei 9.637/98, ou seja, avalie a qualificação do ISEV como Organização Social e institua em relação aos recursos municipais aplicados as especificações do inciso I do art. 7º da Lei 9637/98, apresentando a esse Tribunal a composição de custos que fundamentou os valores empregados no referido contrato; 
f)  dar ciência ao município de Taquara/RS e à SES-RS de que o princípio da impessoalidade deve ser observado nos contratos e convênios relacionados à área da saúde, em obediência aos ditames do art. 37 da CF, do art. 7º da Lei 9637/98 e do art. 116 da Lei 8666/93; e
g) enviar cópia do acórdão, bem como do relatório e do voto que vier a ser prolatado ao representante."
	É o relatório.

Aloísio Zimmer Júnior (OAB/RS 42.306) e outros representando o Instituto de Saúde e Educação Vida e Juarez Ramos dos Santos (peça 34).

Não atuou.

SOLICITAÇÃO DE AUDITORIA AUTUADA PELA UNIDADE TÉCNICA COMO REPRESENTAÇÃO SOBRE INDÍCIOS DE IRREGULARIDADES NA CELEBRAÇÃO DE AJUSTES PARA PRESTAÇÃO DE SERVIÇOS DE SAÚDE. AUDIÊNCIAS. AUSÊNCIA DO ATENDIMENTO DE REQUISITOS DE ADMISSIBILIDADE. NÃO CONHECIMENTO. CIÊNCIA. ARQUIVAMENTO DOS AUTOS. 1. Apenas a Câmara dos Deputados, o Senado Federal e as comissões do Congresso Nacional são legitimados para solicitar ao Tribunal a realização de fiscalização, nos termos do art. 71, inciso IV, da Constituição Federal. 2. A jurisdição do Tribunal relativamente à aplicação de recursos do Sistema Único de Saúde se configura quando há o efetivo aporte de recursos federais na execução de despesas.

REPRESENTAÇÃO (REPR)

Secretaria de Controle Externo da Saúde - SecexSaúde.

Este processo trata de expediente encaminhado pela Procuradoria da República no Município de Novo Hamburgo/RS, autuado como representação pela então Secretaria de Controle Externo no Estado do Rio Grande do Sul - Secex/RS a respeito de possíveis irregularidades na terceirização dos serviços de saúde no âmbito do Convênio 003/2016 e do Contrato Global 083/2016, firmados pelo Município de Taquara/RS e pelo Estado do Rio Grande do Sul, respectivamente, com o Instituto de Saúde e Educação Vida - Isev.
2.	Inicialmente, a Secex/RS defendeu que, como houve a permissão de uso de um bem público daquele município e esse ato somente é admitido na Lei 9.637/1998 (art. 12) , tal diploma legal é que deveria ser aplicado ao caso, e não o instrumento de convênio.
3.	Quanto ao Contrato Global 083/2016, a unidade técnica não identificou indícios de irregularidade, sob o entendimento de que, por ter ocorrido a transferência da gestão do Hospital Bom Jesus pela municipalidade, o Estado do Rio Grande do Sul simplesmente teria celebrado ajuste com a instituição responsável pela prestação dos serviços.
4.	Diante disso, a Secex/RS realizou, por delegação de competência, a audiência de Tito Lívio Jaeger Filho, prefeito municipal de Taquara/RS (alíneas "a" a "e") , Juarez Ramos dos Santos, presidente do Isev (alíneas "a", "d" e "e") , e Hélio Cardoso Neto, assessor jurídico do Município de Taquara/RS (alínea "b") , em decorrência dos seguintes indícios de ilegalidade que apontou no Convênio 003/2016:
	a) celebração da parceria com entidade não qualificada como organização social para a prestação de serviços públicos de saúde envolvendo a transferência de bens públicos (arts. 2º e 12 da Lei 9.637/1998) ;
	b) ausência de processo seletivo para escolha da entidade e de estudos detalhados que justificassem a transferência da prestação dos serviços de saúde (arts. 7º da Lei 9.637/1998, 3º e 116 da Lei 8.666/1993 e Acórdão 3239/2013-TCU-Plenário, relator o ministro Walton Alencar Rodrigues, 352/2016 e 1.122/2017 - Plenário, relator o ministro Benjamin Zymler) ;
	c) ausência de consulta ao Conselho Municipal de Saúde de Taquara/RS acerca da possibilidade de celebração da parceria (art. 1º, § 2º, da Lei 8.142/1990, Acórdão 352/2016-TCU-Plenário, relator o ministro Benjamin Zymler, e 2.057/2016 - Plenário, relator o ministro Bruno Dantas) ;
	d) falta de previsão de metas, com seus respectivos prazos de execução, e de indicadores de qualidade e produtividade que permitissem efetiva avaliação do desempenho da gestão dos serviços de saúde (art. 7º, inciso I, da Lei 9.637/1998 e Acórdão 3239/2013-TCU-Plenário) ; e
	e) indefinição dos valores a serem repassados à entidade (arts. 54, §1º, 55 e 116 da Lei 8.666/1993) . 
5.	Após análise das razões de justificativa, a Secretaria de Controle Externo da Saúde - SecexSaúde propôs, em suma:
	a) conhecer da representação;
	b) acolher a defesa do presidente do Isev;
	c) rejeitar as razões de justificativa formuladas pelo prefeito (exceto quanto à ocorrência indicada na alínea "c", cujo indício de irregularidade foi afastado) e pelo assessor jurídico e aplicar-lhes a multa prevista no art. 58, inciso II, da Lei 8.443/1992; e
	d) efetuar determinação e ciência ao Município de Taquara/RS. 
6.	Apesar das medidas adotadas pela então Secex/RS, verifica-se, preliminarmente, que não estão presentes todos os requisitos de admissibilidade estabelecidos nos arts. 235 e 237 do Regimento Interno/TCU e no art. 103, § 1º, da Resolução - TCU 259/2014.
7.	Conforme se vê na peça 1, p. 1/2, a procuradora da República no Município de Novo Hamburgo/RS solicitou a este Tribunal a realização de auditoria para avaliar a regularidade, legalidade e legitimidade dos ajustes. E, no processo apensado a estes autos (TC Processo 004.148/2017-7) , ela requereu que a fiscalização abrangesse outros aspectos lá descritos.
8.	O desfecho dado ao TC Processo 004.148/2017-7, no sentido de esclarecer à solicitante que, sem prejuízo da possibilidade de utilizar as informações encaminhadas como subsídio para o planejamento de atividades de controle, "solicitações de auditoria dirigidas ao Tribunal de Contas da União somente podem ser feitas pela Câmara dos Deputados, pelo Senado Federal e por comissões do Congresso Nacional" (art. 71, inciso IV, da Constituição Federal) , seria o adequado também para a presente situação.
9.	Contudo, ante as apurações efetuadas, é pertinente examinar a hipótese de conhecer o processo como representação da unidade técnica (art. 237, inciso VI, do Regimento Interno) . Porém, tal hipótese igualmente esbarra na ausência de atendimento dos requisitos de admissibilidade, uma vez que não está configurada a competência desta Corte para apreciar a matéria.
10.	Ao analisar a questão, a unidade técnica observou o seguinte na instrução à peça 11:
"10. 	Inicialmente, cabe melhor demonstrar a competência deste TCU para atuar no presente processo. Como é de conhecimento geral, a gestão do Sistema Único é de responsabilidade compartilhada entre as três esferas de governo, havendo a aplicação de recursos federais, estaduais e municipais, conforme definido na Constituição Federal de 1988 e na Lei 8.080/1990. No caso específico destes autos, portanto, é necessário identificar a origem dos recursos que estão sendo repassados ao ISEV, pois apenas se justifica a atuação desta Corte de Contas caso haja participação de recursos federais. 
11. 	Em análise ao Convênio nº 003/2016 (peça 5, p. 26-33) , instrumento pelo qual o município de Taquara/RS transferiu a gestão dos serviços de gestão hospitalar do Hospital Bom Jesus ao ISEV, verifica-se que as despesas desse convênio são pagas com recursos do Fundo Municipal de Saúde nas seguintes rubricas orçamentárias: 09.01.10.3025.0014.2051 - Atendimento Ambulatorial, Emergencial e Hospitalar e 3.3.9.0.39.00.00.00.00 - Outros Serviços de Terceiros - Pessoa Jurídica. No entanto, conforme pesquisa no Portal da Transparência do Governo Federal, houve transferência de recursos da União ao Fundo Municipal de Saúde para diversas ações governamentais em 2016, dentre elas a Ação 4525 - Apoio à Manutenção de Unidades de Saúde (R$ 293.224,00) , o que indica a utilização de recursos federais para os pagamentos dos serviços prestados pelo ISEV. 
12. 	Além disso, como o município não se encontra na gestão plena da saúde, a contratualização dos serviços médico-hospitalares do Hospital Bom Jesus foi feita com o Estado do Rio Grande do Sul, conforme o Contrato Global nº 083/2016 (peça 10, p. 72-77) . Verificando esse contrato, conforme item 7.1, evidencia-se a participação de recursos federais nos pagamentos realizados ao ISEV, que está na administração da referida entidade hospitalar. 
13. 	Dessa forma, como há transferência de recursos federais tanto para o município como para o Estado do Rio Grande do Sul para os pagamentos relativos aos serviços prestados pelo ISEV, conclui-se pela competência desta Corte de Contas para atuar no caso." (destaquei) 
11.	A existência de transferência de recursos federais para o Fundo Municipal de Saúde não implica necessariamente seu uso na execução do convênio questionado, porquanto, consoante informações prestadas pelo prefeito, os serviços básicos de baixa complexidade na área são realizados notadamente nos postos de saúde municipais (peça 27, p. 1) .
12.	Em relação ao contrato firmado pelo Estado do Rio Grande do Sul, embora contenha a previsão de uso de recursos federais, é devido levar em conta, por analogia, o precedente a seguir, extraído da jurisprudência selecionada deste Tribunal (Acórdão 1513/2015-TCU-Plenário, relator o ministro Bruno Dantas) :
"A mera previsão editalícia de uso de recursos do Sistema Único de Saúde (SUS) não atrai, por si só, a competência fiscalizatória do TCU sobre certame promovido por outro ente da Federação, uma vez que tais recursos podem ter origem exclusivamente estadual ou municipal, além do que a jurisdição do Tribunal se configura no momento do efetivo aporte de recursos federais ao objeto da despesa."
13.	Neste caso, os indícios de irregularidade não se relacionam à execução dos ajustes, o que dispensa investigação mais precisa sobre a origem dos recursos utilizados, à vista dos precedentes jurisprudenciais no sentido de que a competência do TCU se configura no momento do efetivo aporte de recursos federais ao objeto da despesa. Nesse sentido, mencione-se, ainda, o Acórdão 1188/2013-TCU-Primeira Câmara, relator o ministro-substituto Augusto Sherman, a título ilustrativo.
14.	Assim, não obstante esteja preservada a competência deste Tribunal para verificar a regularidade da aplicação dos recursos federais diante de eventuais indicativos de uso irregular desses recursos, conclui-se pelo não conhecimento do processo como representação da unidade técnica.
15.	Em consequência, os autos devem ser arquivados sem a adoção de outras providências, considerando que i) a Promotoria de Justiça de Taquara/RS do Ministério Público Estadual igualmente constituiu procedimento investigatório para apuração das ocorrências (peça 6, p. 38/40) ; ii) a procuradora da República no Município de Novo Hamburgo/RS também determinou o envio do inquérito civil ao Tribunal de Contas Estadual com solicitação de auditoria (peça 3, p. 48/50) ; iii) tramita na 1ª Vara Federal de Novo Hamburgo/RS a Ação Civil Pública 5015068-73.2017.4.04.7108 sobre o caso (peça 23, p. 43/6) , na qual, recentemente, foi proferido despacho em que se acenou para a efetiva possibilidade de composição da lide, além de se excluir a União do processo, por ilegitimidade passiva[footnoteRef:2].  [2:  Consulta efetuada em 2/10/2019 no endereço eletrônico https://www2.jfrs.jus.br/consulta-processual/?consulta-processual=1&txtValor=50150687320174047108&selForma=NU&selOrigem=RS&txtDataFase=01/01/1970&pagina=2] 
	Ante o exposto, ao divergir das proposições da unidade técnica, VOTO por que este Colegiado aprove a minuta de acórdão que submeto à sua deliberação.
TCU, Sala das Sessões Ministro Luciano Brandão Alves de Souza, em 22 de outubro de 2019.
ANA ARRAES 
Relatora

Trata-se de expediente encaminhado pela Procuradoria da República no Município de Novo Hamburgo/RS relatando possíveis irregularidades ocorridas na terceirização dos serviços de saúde do Município da Taquara/RS. 
2.	A terceirização teria se dado por meio da celebração do Convênio 003/2016, entre o referido município e o Instituto de Saúde e Educação Vida - Isev, bem como pelo Contrato Global 083/2016, firmado entre o Estado do Rio Grande do Sul e aquele instituto. 
3.	No expediente, o Ministério Público Federal solicita a realização de auditoria para avaliar a regularidade do Convênio 003/2016 e do Contrato Global 083/2016. 
4.	A unidade técnica o autuou como representação, realizou audiência dos gestores municipais e do presidente do Isev, mas não dos gestores do Estado do Rio Grande do Sul. No mérito, propôs a aplicação da multa do art. 58, II, da Lei 8.443/1992, aos gestores municipais e acolheu as razões de justificativa do presidente do instituto. Ademais, propôs a realização de determinação ao município.  
5.	Em minha proposta inicial, divergi da unidade técnica e defendi que o expediente não atende aos requisitos de admissibilidade para ser autuado, seja como representação, seja como solicitação de auditoria, uma vez que não restou comprovada a existência de recursos federais na execução do convênio questionado e os indícios de irregularidade não se relacionam à execução dos ajustes, que, até mesmo, dispensa o exame da origem dos recursos utilizados.
6.	Sua Excelência, o ministro André de Carvalho, pediu vista dos autos e, no seu voto revisor, entendeu que houve efetivo repasse de recursos federais para os entes subnacionais promoverem os pagamentos pelos supostos serviços prestados pelo Isev o que fixaria a competência do TCU, devendo o Tribunal conhecer da presente representação em sintonia com a proposta da unidade técnica. No mérito, o ministro-revisor acolheu a proposta da SecexSaúde com ajustes.
7. 	Para firmar a sua convicção quanto à admissibilidade da representação, o ministro-revisor destaca:
a) a transferência de recursos federais ao Fundo Municipal de Saúde para as diversas ações governamentais em 2016, aí incluída a ação 4525 - Apoio à Manutenção de Unidades de Saúde, no valor de R$ 293.224,00;
b) o item 7.1 do Contrato Global 83/2016, que evidenciaria a participação de recursos federais nos pagamentos realizados ao Isev, como administrador da unidade hospitalar.
8.	Agradecendo à contribuição do ilustre ministro-revisor ao presente debate, por pertinentes, faço alguns registros.  
9.	Inicialmente, convém lembrar que, à luz do princípio federativo, cláusula pétrea da Constituição Federal de 1988, o controle externo da atividade financeira dos municípios é exercido, via de regra, pelo Poder Legislativo municipal, mediante controle externo, com o auxílio dos tribunais de contas dos estados ou do município, ou dos conselhos ou tribunais de contas dos municípios, onde houver; é o que dispõe o artigo 31, caput e §1°, da Carta Magna.
10.	A competência da Corte de Contas federal para fiscalizar os atos de gestão dos municípios é exceção à regra do art. 31 e encontra amparo no art. 71, VI, da Constituição Federal.
11.	Como regra de exceção, a norma que estabelece essa competência fiscalizatória deve ser interpretada literal ou restritivamente, e nunca de forma ampliativa, evitando que, como produto da atividade do intérprete, a exceção se transforme em regra geral. 
12.	Seguindo esse princípio de hermenêutica, a aplicação de recursos federais no objeto executado pelo ente subnacional deve estar efetivamente demonstrada, e não meramente presumida, para que se possa cogitar na competência fiscalizatória do Tribunal de Contas da União. 
13.	Não restando demonstrada a utilização de recursos federais pelo ente subnacional, o controle externo deve ser exercido pelo tribunal de contas do estado, do município ou dos municípios, conforme o caso. Essa é a regra geral, que está contida no art. 31, §1°, do texto constitucional supracitado.
14.	No caso concreto, a unidade técnica não demonstrou a utilização de recursos federais no Convênio 003/2016. Presumiu-se que, por ter havido transferência de recursos da União para o fundo municipal no montante de R$ 293.224,00, o convênio estaria sendo custeado com recursos federais. Esse montante é ínfimo se comparado com o valor total do convênio (R$ 7.800.000,00) .
15.	Duas rubricas orçamentárias são mencionadas pela unidade técnica como origem dos recursos para custeio do convênio.  Ocorre que o item 3.3.9.0.39.00.00.00.00 - Outros Serviços de Terceiros - Pessoa Jurídica, citado, não é dotação orçamentária (classificação funcional ou por programas) , mas meramente classificação econômica da despesa, o que é um equívoco!
16.	Por sua vez, a dotação 09.01.10.3025.0014.2051 - Atendimento Ambulatorial, Emergencial e Hospitalar integra a lei orçamentária municipal e dela nada se pode inferir sobre a existência, ou não, de recursos federais.
17. 	Reafirmo, ainda assim, que a eventual transferência de recursos federais para o Fundo Municipal de Saúde não implica necessariamente seu uso na execução do convênio em questão. 
18.	Nessa linha, o Acórdão 1513/2015-TCU-Plenário (rel. min. Bruno Dantas) assentou que: 
"A mera previsão editalícia de uso de recursos do Sistema Único de Saúde (SUS) não atrai, por si só, a competência fiscalizatória do TCU sobre certame promovido por outro ente da Federação, uma vez que tais recursos podem ter origem exclusivamente estadual ou municipal, além do que a jurisdição do Tribunal se configura no momento do efetivo aporte de recursos federais ao objeto da despesa" (grifo nosso) 
19.	Ainda que assim não o fosse, as irregularidades apontadas pela unidade técnica (celebração de parceria com entidade não qualificada como organização social, ausência de processo seletivo, ausência de consulta ao Conselho Municipal de Saúde, falta de metas e indefinição de valores) não estão relacionadas à execução do convênio. 
20.	Noutro caso análogo, descrito no Acórdão 531/2014-TCU-Plenário, o ministro-relator Valmir Campelo assim se pronunciou no voto condutor:
"18. Nessas condições, acredito que qualquer movimento do TCU no intuito de sancionar os gestores estaduais por conta dessas falhas e de censurar o contrato celebrado em circunscrita matéria de competência local, incorreria em violação ao pacto federativo - um dos alicerces da República - e em usurpação da atribuição conferida constitucionalmente ao órgão de controle externo competente, no caso o Tribunal de Contas do Estado da Paraíba.
19. Ora, os estados federados detêm autonomia em relação à União. (...) 
23. O ato praticado pelo Estado da Paraíba e ora questionado nestes autos não se resume em simples aplicação de recursos públicos da União. Estrutura-se como uma opção de gestão pública, uma verdadeira política de governo que - se acertada ou não, regular ou irregular - consiste em transferir para o particular a gestão de um hospital público. Em sendo um ato dessa natureza, deve ser aferido pelos órgãos de controle integrantes da própria estrutura organizacional do ente federado em questão. Não pode a União se imiscuir no tema, sob pena de transgredir o pacto federativo e adentrar indevidamente nas opções de gestão administrativa locais.
24. Se existem irregularidades na celebração e execução do contrato com a Cruz Vermelha, elas hão de ser aferidas pelo controle externo local. Se a opção é questionável politicamente, o fórum de discussão deve ser a Assembleia Legislativa. Se há ofensa à constituição estadual e às normas infraconstitucionais, o Poder Judiciário paraibano deve ser acionado."
21. Por sua vez, quanto ao Contrato Global 083/2016, celebrado entre o Estado do Rio Grande do Sul e o Instituto de Saúde Educação e Vida (Isev) , também não cabe indagar a origem dos seus recursos, pois não é relevante para a admissibilidade da presente representação. Isso porque as supostas irregularidades objeto do presente processo se referem exclusivamente ao Convênio 003/2016. 
22.	Cumpre mencionar que os órgãos estaduais competentes já estão atuando no presente caso: a Promotoria de Justiça de Taquara/RS, do Ministério Público Estadual, e o Tribunal de Contas do Estado do Rio Grande do Sul, para quem também foi encaminhado o expediente do MPF.
23.	Nada obstante, diante das ponderações apresentadas pelo nobre revisor, para que não reste dúvidas sobre o regular desenvolvimento deste processo neste Tribunal, acolho a proposta de, com fundamento no art. 116, 1º do Regimento Interno do TCU, converter o julgamento em diligência para que a SecexSaúde avalie a existência ou não de recursos federais, e a consequente competência ou não do Tribunal de Contas da União, na fiscalização da execução do Convênio 003/2016 e do Contrato Global 083/2016, firmados pelo Município de Taquara/RS e pelo Estado do Rio Grande do Sul, respectivamente, com o Instituto de Saúde e Educação Vida - Isev.
	
TCU, Sala das Sessões Ministro Luciano Brandão Alves de Souza, em tagDataSessao.
ANA ARRAES 
Relatora

Pedi vista do presente feito, nos termos do art. 119 do RITCU, quando atuava em substituição ao Ministro Aroldo Cedraz, para melhor avaliar a suposta ausência de competência do TCU para apreciar a presente representação em face, notadamente, da efetiva subsistência do aporte de recursos federais.
2.	Como visto, trata-se de representação autuada pela então Secex-RS a partir do expediente encaminhado pela Procuradoria da República no Município de Novo Hamburgo - RS sobre os indícios de irregularidade na terceirização dos serviços de saúde no âmbito do Convênio nº 3/2016 e do Contrato Global nº 83/2016 firmados, respectivamente, pelo Município de Taquara - RS e pelo Estado do Rio Grande do Sul com o Instituto de Saúde e Educação Vida - ISEV.
3.	Em face das audiências realizadas, a unidade técnica propôs, no mérito, o acolhimento das razões de justificativa apresentadas por Juarez Ramos dos Santos, como presidente do ISEV, sem prejuízo da rejeição das razões de justificativa apresentadas por Tito Lívio Jaeger Filho, como prefeito de Taquara - RS, e por Hélio Cardoso Neto, como assessor jurídico da prefeitura municipal, para lhes aplicar a multa prevista no art. 58, II, da Lei nº 8.443, de 1992, além de enviar as determinações assinaladas no parecer acostado à Peça 41.
4.	A partir, todavia, da suposição de que os indícios de irregularidade não estariam relacionados com a execução dos aludidos ajustes e, assim, restaria dispensado o aprofundamento da fiscalização sobre a origem dos recursos utilizados, tendo apresentado alguns precedentes no sentido de a competência do TCU ficar fixada no momento do efetivo aporte de recursos federais em prol do subsequente dispêndio, a Ministra-Relatora Ana Arraes passou a pugnar pelo não conhecimento da referida representação ante o suposto desatendimento aos requisitos de admissibilidade.
5. 	Ao enaltecer a Ministra-Relatora, peço licença para discordar da sua proposta, pois os elementos probatórios subsistentes no presente processo indicam que o TCU deve conhecer do feito como representação para, no mérito, aplicar a suscitada multa legal em desfavor de Tito Lívio Jaeger Filho, como prefeito de Taquara - RS, e de Hélio Cardoso Neto, como assessor jurídico da prefeitura municipal, além de prolatar as determinações sugeridas pela unidade técnica.
6.	Ao analisar as razões de justificativa apresentadas pelos responsáveis, a Secex-Saúde assinalou as seguintes conclusões:
	" (...) a) o convênio assinado entre o município e o ISEV deveria ser interpretado como um contrato de gestão, pela transferência do bem para o contratado; 
	b) os valores estabelecidos pelo convênio municipal não têm fundamento claro no termo; 
	c) o ISEV não foi qualificado como organização social pelo município e não há, por parte desse ente, o estabelecimento de metas qualitativas e quantitativas a serem atingidas por parte da entidade gestora do hospital em tela; e 
	d) não houve seleção da instituição a ser contratada, em afronta ao art. 7º da Lei nº 9.637, de 1998 (lesão ao princípio constitucional da impessoalidade) ".
7.	Por seu turno, ao discorrer sobre o aludido aporte de recursos no bojo do Convênio nº  3/2016 (Peça 5, fls. 26-33) celebrado pelo referido município para transferir a administração dos serviços de gestão hospitalar do Hospital Bom Jesus ao ISEV, ante a correspondente pesquisa no Portal da Transparência do Governo Federal, a unidade técnica assinalou que teria ocorrido a transferência de recursos federais ao Fundo Municipal de Saúde para as diversas ações governamentais em 2016, aí incluída a Ação 4525 - Apoio à Manutenção de Unidades de Saúde sob o valor de R$ 293.224,00, restando por aí evidenciado o efetivo aporte de recursos federais em prol dos pagamentos dos supostos serviços prestados pelo ISEV (Peça 11, fl. 5) .
8.	Na mesma esteira, ao verificar que o referido município não conduziria a plena gestão da saúde, pois a contratação dos serviços médico-hospitalares junto ao Hospital Bom Jesus teria sido também efetivada pelo Estado do Rio Grande do Sul em sintonia com o Contrato Global nº 83/2016 (Peça 10, fls. 72-79) , a unidade técnica assinalou que, no item 7.1 desse ajuste, teria restado evidenciada a efetiva participação de recursos federais nos pagamentos realizados ao ISEV, como administrador da aludida entidade hospitalar.
9.	Não por acaso, em seu parecer à Peça 11, a Secex-Saúde destacou a seguinte evidência:
	" (...) 16. Quanto à materialidade, em análise ao Contrato Global nº 83/2016, item 7.1 (peça 10, p. 78-79) , constata-se um repasse de mais de R$ 16 milhões ao ano de recursos estaduais e federais ao ISEV. Além disso, para a gestão dos serviços hospitalares, o ISEV recebe do município de Taquara R$ 1.560.000.00 anualmente (R$ 130.000,00 mensalmente) , conforme item 3.2 do Convênio 003/2016 (peça 5, p. 29) . Portanto, considera-se que existe alta materialidade na análise deste processo". (destaquei) .
10.    	Por conseguinte, diante do efetivo repasse de recursos federais para o referido município e o aludido estado-membro promoverem os pagamentos pelos supostos serviços prestados pelo ISEV, restou efetivamente fixada a competência do TCU para atuar na presente representação (Peça 11, fl. 5) , devendo o TCU conhecer, sim, da presente representação em plena sintonia com a proposta da unidade técnica.
11.	Já no mérito, ao discorrer sobre as suscitadas falhas, a unidade técnica analisou a natureza jurídica da parceria estabelecida entre o aludido município e o ISEV, tendo evidenciado que, na sua essência, o referido ajuste teria a natureza de contrato de gestão, diante até mesmo da destinação de bens admitida pelo art. 12 da Lei nº 9.637, de 1998, quando estabelece que: " (...)  Art. 12. Às organizações sociais poderão ser destinados recursos orçamentários e bens públicos necessários ao cumprimento do contrato de gestão".
12.	Por esse ângulo, a unidade técnica evidenciou que, a despeito de, formalmente, a aludida parceria ter sido chamada de convênio, o ajuste corresponderia materialmente a contrato de gestão celebrado com a organização social (OS) , destacando que a destinação de bens públicos da Prefeitura de Taquara - RS em favor do ISEV restaria formalizada pelo Termo de Permissão de Uso de Bem Público (Peça 5, fl. 20-26) e pela Lei Municipal no 5.848, de 2016 (Peça 5, fls. 17-19) , além da Lei Municipal no 5.853, de 2016 (Peça 5, fl. 34) . 
13.	Ao assinar, então, o suposto termo de convênio, em vez do efetivo contrato de gestão, sem a devida justificativa para a ausência do necessário processo seletivo da entidade e sem, tampouco, a apresentação dos estudos detalhados como justificativa para a transferência da prestação dos serviços de saúde ao ISEV, os gestores públicos teriam incorrido em grave infração à norma legal orçamentário-financeira, com a evidente prática de ato omissivo-comissivo maculado por erro grosseiro, ante a ausência, ainda, da efetiva fixação de metas, com os respectivos prazos de execução, para o subjacente ajuste.
14.	A malsinada assinatura do suposto convênio, buscando esconder o material contrato de gestão, teria contrariado os arts, 2º e 12 da referida Lei nº 9.637, de 1998, e teria resultado na malfadada ausência de fixação das metas para a necessária aferição do desempenho do ISEV, devendo recair, assim, sobre Tito Lívio Jaeger Filho, como prefeito municipal, a efetiva responsabilidade pelas irregularidades na condução do referido ajuste, com a transferência de bens ao ISEV, sem a necessária qualificação da aludida entidade como OS e sem o estabelecimento, ainda, dos devidos parâmetros de controle do desempenho, a despeito de não ter restado caracterizada a responsabilidade de Juarez Ramos dos Santos, como dirigente do ISEV, sobre as referidas irregularidades, pois, como parceiro privado, não lhe cabia o dever de cuidado na formalização do subjacente contrato de gestão.
15.	 Por outro ângulo, em consonância até mesmo com a jurisprudência do TCU (v.g. Acórdão 1161/2010-TCU-Plenário, 1.964/2010, da 1ª Câmara e 3.987/2009, da 2ª Câmara) , o parecerista jurídico também pode ser responsabilizado pelas suscitadas irregularidades, ante a sua opinião maculada por erro grosseiro, nos termos do art. 28 da Decreto-Lei n.º 4.657 (Lei de Introdução às Normas do Direito Brasileiro) , de 1941, com a regulamentação dada, entre outros, pelo art. 12 do Decreto n.º 9.830, de 2019. 
16.	Eis que, o parecer jurídico teria apresentado a indevida justificativa, com evidente erro grosseiro, para a celebração do suposto convênio com o ISEV, a despeito de, materialmente, corresponder a instrumento congênere ao referido contrato de gestão, deixando de apresentar a devida justificativa para a ausência do suscitado processo seletivo e das estimativas dos custos incorridos na execução do ajuste, sem promover, assim, a adequada definição dos dispêndios nos correspondentes serviços hospitalares, mostrando-se viável a proposta da unidade técnica para a aplicação da aludida multa legal em desfavor, também, do referido parecerista.
17.	Bem se vê nesse ponto, por exemplo, que os valores fixados no suposto convênio não estariam sequer adequadamente fundamentados no respectivo instrumento jurídico, tendo a Secex-Saúde salientado que o item 3.2 do Convênio nº 3/2016 teria constituído o aporte, com os subjacentes recursos federais, do município para o ISEV sob o valor mensal de R$ 130.000,00 em prol do custeio de serviços médicos hospitalares (Peça 5, fl. 29) , mas não teria sido apresentada a transparente justificativa sobre esse montante, em face da ausência do estudo detalhado e do subsequente plano de aplicação devidamente aprovado. 
18.	Por essa linha, a Secex-Saúde ressaltou a subsistência da falha pela seguinte manifestação:
	" (...) 125.	A elaboração de planilha detalhada com a estimativa de custos a serem incorridos na execução do ajuste possibilitaria estimar com segurança a adequação dos recursos despendidos para manutenção dos serviços do hospital.
	126. O convênio estabelece, ainda, que, nos primeiros seis meses de vigência, o município poderá repassar valores superiores daqueles previstos objetivando compor as despesas de adequação para a manutenção das atividades hospitalares pactuadas sem detalhar o fundamento. 
	127. Considerando que, ouvidos em audiência, os responsáveis não apresentaram justificativas com os parâmetros utilizados para a fixação do valor do convênio, nem critérios para futuros reajustes, consideramos que permanece a irregularidade."
19.	Ao incorporar, pois, o parecer da unidade técnica a estas razões de decidir, pugno pelo envio de determinação no sentido de que, no dispêndio dos recursos federais transferidos, o referido município passe a efetivamente cumprir a Lei nº 9.637, de 1998, dentro do prazo de 90 (noventa) dias, com vistas a avaliar a necessária qualificação do Instituto de Saúde e Educação Vida - ISEV como Organização Social e, entre outras medidas, a observar as especificações previstas no inciso I do art. 7º da Lei nº 9.637, de 1998, apresentando a correspondente composição de custos ao TCU, com a fundamentação para os valores empregados no âmbito do Convênio nº 3/2016 e do Contrato Global nº 83/2016.
20.	O TCU deveria conhecer, portanto, da presente representação para, no mérito, considerá-la procedente, aplicando em desfavor de Tito Lívio Jaeger Filho e Hélio Cardoso Neto a subsequente multa legal, sem prejuízo de proferir todas as determinações ora anunciadas.
21.	Não subsistiria, aliás, a cogitada necessidade de o TCU avaliar a suposta ofensa ao princípio federativo, até porque o presente processo já contemplaria a audiência dos responsáveis e essa audiência teria sido conduzida pelo chamamento dos gestores para apresentarem as suas justificativas sobre a ocorrência das aludidas irregularidades nos dispêndios dos recursos federais repassados, não tendo os aludidos responsáveis comprovado, todavia, que, no presente caso concreto, não teria ocorrido a gestão de recursos federais, e, com isso, subsistiria a evidência sobre o aporte desses recursos federais com a subjacente fixação da competência do TCU sobre o presente feito.
22.	Esta 2ª Câmara pode passar, contudo, a determinar que a unidade técnica melhor elucide a efetiva subsistência, ou não, do aporte de recursos federais aos referidos ajustes para, assim, permitir que o TCU venha a promover o subsequente julgamento da presente representação sem a suscitada dúvida sobre a suposta ausência desse aporte dos valores federais.   
23.	Por conseguinte, Senhor Presidente da 2ª Câmara, enalteço a Ministra Ana Arraes por ter passado a acompanhar a minha presente proposta no sentido de o TCU determinar o retorno do processo à unidade técnica para melhor elucidar a subsistência do aporte de recursos federais no âmbito do referido do Convênio nº 3/2016.
TCU, Sala das Sessões, em 28 de janeiro de 2020.
Ministro-Substituto ANDRÉ LUÍS DE CARVALHO
Revisor